ACORDAO-COMPLETO-2429627

ACÓRDÃO 12288/2020 ATA 39/2020 - SEGUNDA CÂMARA

VISTOS, relatados e discutidos estes autos de tomada de contas especial instaurada pela Advocacia-Geral da União em razão da falta de ressarcimento de despesas relativas à remuneração e aos encargos sociais de servidor cedido por aquele órgão ao Estado de Roraima e ao Instituto de Terras e Colonização do Estado de Roraima. 
ACORDAM os ministros do Tribunal de Contas da União, reunidos em sessão da 2ª Câmara, ante as razões expostas pela relatora, e com fundamento no art. 12, §§ 1º e 2º, da Lei 8.443/1992, em:
9.1. rejeitar as alegações de defesa apresentadas pelo Estado de Roraima e pelo Instituto de Terras e Colonização do Estado de Roraima;
9.2. conceder novo e improrrogável prazo de 15 (quinze) dias, a contar da notificação desta deliberação, para que os órgãos responsáveis promovam o recolhimento das seguintes quantias aos cofres do Tesouro Nacional, atualizadas monetariamente desde as respectivas datas de ocorrência, abatendo-se as quantias já ressarcidas:
9.2.1. Estado de Roraima:
	Data
	Valor (R$) 
	Débito/Crédito

	01/02/2009
	11.121,02
	D

	01/03/2009
	27.265,99
	D

	01/04/2009
	20.482,79
	D

	01/05/2009
	20.482,79
	D

	01/06/2009
	20.482,79
	D

	01/07/2009
	22.410,39
	D

	01/08/2009
	23.243,75
	D

	01/09/2009
	22.410,39
	D

	01/10/2009
	22.410,39
	D

	01/11/2009
	36.347,59
	D

	01/12/2009
	48.231,79
	D

	01/01/2010
	22.410,39
	D

	01/02/2010
	21.081,13
	D

	01/03/2010
	22.581,20
	D

	01/04/2010
	22.581,20
	D

	01/05/2010
	22.581,20
	D

	01/06/2010
	22.581,20
	D

	01/07/2010
	24.034,22
	D

	01/08/2010
	24.034,22
	D

	01/09/2010
	24.034,22
	D

	01/10/2010
	24.034,22
	D

	01/11/2010
	38.634,44
	D

	01/12/2010
	31.944,28
	D

	01/01/2011
	24.034,22
	D

	01/02/2011
	5.150,19
	D

	28/08/2009
	14.174,77
	C

	28/08/2009
	27.265,99
	C

	28/08/2009
	20.482,79
	C

	14/10/2009
	20.681,93
	C

	14/10/2009
	20.560,62
	C

	16/11/2009
	22.511,35
	C

	16/11/2009
	23.374,32
	C

	16/11/2009
	22.410,39
	C

	22/12/2009
	22.596,20
	C

	02/02/2010
	44.871,21
	C

	12/02/2009
	31.506,97
	C

	14/04/2010
	22.550,67
	C

	07/05/2010
	22.581,20
	C

	25/05/2010
	21.483,44
	C

	04/06/2010
	22.911,54
	C

	18/08/2010
	22.705,40
	C

9.2.2. Instituto de Terras e Colonização do Estado de Roraima (Iteraima) :
	Data
	Valor (R$) 
	Débito/Crédito

	01/06/2005
	4.234,35
	D

	01/07/2005
	12.929,99
	D

	01/08/2005
	10.635,62
	D

	01/09/2005
	9.804,46
	D

	01/10/2005
	9.804,46
	D

	01/11/2005
	14.018,55
	D

	01/12/2005
	10.451,54
	D

	01/01/2006
	9.631,26
	D

	01/02/2006
	9.631,26
	D

	01/03/2006
	9.802,10
	D

	01/04/2006
	9.804,46
	D

	01/05/2006
	9.804,46
	D

	01/06/2006
	13.740,74
	D

	01/07/2006
	14.656,19
	D

	01/08/2006
	15.487,85
	D

	01/09/2006
	14.656,19
	D

	01/10/2006
	14.656,19
	D

	01/11/2006
	25.176,91
	D

	01/12/2006
	15.476,47
	D

	01/01/2007
	15.937,69
	D

	01/02/2007
	15.937,69
	D

	01/03/2007
	15.937,69
	D

	01/04/2007
	15.937,69
	D

	01/05/2007
	15.937,69
	D

	01/06/2007
	22.387,90
	D

	01/07/2007
	15.871,69
	D

	01/08/2007
	16.703,92
	D

	01/09/2007
	15.871,69
	D

	01/10/2007
	15.871,69
	D

	01/11/2007
	25.159,98
	D

	01/12/2007
	16.692,01
	D

	01/01/2008
	18.378,15
	D

	01/02/2008
	18.378,15
	D

	01/03/2008
	18.378,15
	D

	01/04/2008
	18.378,15
	D

	01/05/2008
	18.378,15
	D

	01/06/2008
	25.855,60
	D

	01/07/2008
	18.378,15
	D

	01/08/2008
	19.210,95
	D

	01/09/2008
	20.482,79
	D

	01/10/2008
	24.692,03
	D

	01/11/2008
	33.354,94
	D

	01/12/2008
	44.903,54
	D

	01/01/2009
	20.482,79
	D

	01/02/2009
	3.384,66
	D

	05/02/2009
	2.780,26
	D

	01/02/2011
	18.804,03
	D

	01/03/2011
	24.034,22
	D

	01/04/2011
	24.034,22
	D

	01/05/2011
	24.034,22
	D

	01/06/2011
	33.759,72
	D

	01/07/2011
	18.426,24
	D

	01/07/2011
	5.607,98
	D

	01/08/2011
	24.034,22
	D

	01/09/2011
	24.034,22
	D

	01/10/2011
	24.034,22
	D

	01/11/2011
	38.038,94
	D

	01/12/2011
	41.669,78
	D

	01/01/2012
	24.034,22
	D

	01/02/2012
	24.034,22
	D

	01/03/2012
	24.034,22
	D

	01/04/2012
	24.034,22
	D

	01/05/2012
	24.034,22
	D

	01/06/2012
	24.034,22
	D

	01/07/2012
	24.034,22
	D

	01/08/2012
	24.034,22
	D

	01/09/2012
	24.034,22
	D

	01/10/2012
	24.034,22
	D

	01/11/2012
	38.038,94
	D

	01/12/2012
	34.968,27
	D

	07/04/2008
	5.819,46
	C

	07/04/2008
	15.883,61
	C

	07/04/2008
	15.871,69
	C

	07/04/2008
	15.871,69
	C

	07/04/2008
	22.429,43
	C

	07/04/2008
	15.871,69
	C

	27/05/2008
	18.378,15
	C

	27/05/2008
	18.378,15
	C

	25/07/2008
	18.378,15
	C

	25/07/2008
	18.378,15
	C

	19/08/2008
	18.378,15
	C

	19/08/2008
	18.378,15
	C

	11/09/2008
	18.378,15
	C

	13/10/2008
	18.378,15
	C

	05/11/2008
	20.482,79
	C

	25/11/2008
	20.482,79
	C

	30/12/2008
	40.832,39
	C

	26/02/2009
	28.794,67
	C

	24/04/2009
	20.482,79
	C

	11/05/2009
	3.413,80
	C

	02/02/2011
	22.728,07
	C

	02/02/2011
	22.560,88
	C

	02/02/2011
	24.034,22
	C

	02/02/2011
	24.034,22
	C

	02/02/2011
	24.034,22
	C

	17/06/2011
	81.258,43
	C

	05/07/2011
	24.034,22
	C

	03/08/2011
	24.034,22
	C

	19/08/2011
	26.036,29
	C

	04/10/2011
	25.127,95
	C

	12/12/2011
	24.364,60
	C

	03/05/2012
	24.034,22
	C

	29/05/2012
	24.034,22
	C

9.3. determinar ao Estado de Roraima e ao Instituto de Terras e Colonização do Estado de Roraima que, na impossibilidade de liquidação tempestiva do débito, no mencionado prazo de 15 (quinze) dias, adotem providências com vistas à inclusão do valor da dívida na lei orçamentária, informando ao Tribunal as providências adotadas no prazo de 30 (trinta) dias;
9.4. informar ao Estado de Roraima e ao Instituto de Terras e Colonização do Estado de Roraima que a liquidação tempestiva do débito, atualizado monetariamente, saneará o processo e implicará o julgamento das contas pela regularidade com ressalva, com expedição de quitação;
9.5. dar ciência desta deliberação ao Estado de Roraima, ao Instituto de Terras e Colonização do Estado de Roraima e à Advocacia-Geral da União.

Tomada de Contas especial instaurada em razão de ausência de ressarcimento de despesa relativa a servidor cedido da AGU ao Estado de Roraima e ao Instituto de Terras e Colonização do Estado de Roraima (Iteraima).

Segunda Câmara

Advocacia-Geral da União.

3. Responsáveis: Governo do Estado de Roraima (CNPJ 84.012.012/0001-26) e Instituto de Terras e Colonização do Estado de Roraima - Iteraima (CNPJ 84.040.427/0001-03).
3.1. Interessada:  Advocacia-Geral da União (CNPJ 26.994.558/0001-23).

13.1. Ministros presentes: Aroldo Cedraz (na Presidência), Raimundo Carreiro e Ana Arraes (Relatora).
13.2. Ministro-Substituto convocado: André Luís de Carvalho.
13.3. Ministro-Substituto presente: Marcos Bemquerer Costa.

ACORDAO-COMPLETO-2486045

Acórdão 8630/2021 - Segunda Câmara

ANA ARRAES

Trata-se de tomada de contas especial instaurada pela Advocacia-Geral da União - AGU em desfavor do Estado de Roraima e do Instituto de Terras e Colonização do Estado de Roraima - Iteraima, com o objetivo de obter o ressarcimento de despesas com a remuneração e os encargos sociais do servidor Washington Pará de Lima, cedido por aquele primeiro.
2.	A Secretaria de Controle Externo de Tomada de Contas Especial, em manifestações constantes das peças 35-37, concluiu pela rejeição das alegações de defesa dos responsáveis e fixação de novo e improrrogável prazo para recolhimento da dívida. 
3.	Em discordância parcial, o representante do Ministério Público junto ao TCU - MPTCU propôs acolher as alegações de defesa do Governo do Estado de Roraima e reduzir o valor do débito imputado ao Iteraima.
4.	Reproduzo, primeiramente, o relatório elaborado pela unidade técnica:
"HISTÓRICO 
2.	Em consonância com as disposições contidas no art. 93 da Lei nº 8.112/1990, com a redação dada pelo art. 22 da Lei nº 8.270/1991 e pelo art. 1º da Lei nº 9.527/1997, regulamentado pelo Decreto nº 4.050/1991, alterado pelos Decretos nº s 4.493/2002 e 4.587/2003, a Advocacia Geral da União efetivou a cessão do servidor Washington Pará de Lima - Matrícula SIAPE nº 0758429, ao Governo do Estado de Roraima, em conformidade com as portarias elencadas a seguir (peça 3) .
	Portaria SRH/MPOG
	Data DOU

	900
	24/6/2005

	1.658
	6/10/2006

	516
	26/3/2007

	1.437
	20/7/2007

	293
	8/2/2010

	1.605
	15/6/2011

3.	No caso da cessão em questão, o servidor cedido esteve à disposição do Governo do Estado de Roraima no período de 29/12/2004 a 20/12/2012, com atuação nos seguintes Órgãos integrantes da estrutura estadual (peça 14, p. 1-2) . 
	Órgão
	Ato
	Data DOERR
	Cargo
	Período

	Iteraima
	Decreto 1.124-P
	29/12/2004
	Diretor
	29/12/2004 a 19/3/2006

	Iteraima
	Decreto 216-P
	20/3/2006
	Presidente Interino
	20/3/2006 a 14/3/2006

	Iteraima
	Decreto 363-P
	15/5/2006
	Presidente
	24/4/2006 a 5/2/2009

	Adm. Direta
	Decreto 325-P
	9/2/2009
	Secretário de Estado
	9/2/2009 a 6/2/2011

	Iteraima
	Port. Iteraima
Nº 015/2011
	7/2/2011
	Diretor 
	7/2/2011 a 21/12/2012

4.	Conforme consta no relatório do tomador, 'apesar da cessão ter sido formalizada por intermédio da Portaria SRH/MPOG nº 900/2005, publicado no Diário Oficial da União de 24/6/2005, o servidor já exercia a função de Diretor de recursos Fundiários do Instituto de Terras e Colonização do Estado de Roraima a partir de 29/12/2004, em razão da nomeação contida no Decreto nº 1.124-P, de 29/12/2004, publicada no Diário Oficial do Estado de Roraima (DOERR) , de 4/1/2005' (peça 14, p. 1) .
5.	Com isso, o servidor esteve à disposição do Órgão Instituto de Terras e Colonização do Estado de Roraima, no período de 29/12/2004 a 5/2/2009 e 7/2/2011 a 20/12/2012, data em que se apresentou ao órgão de origem Advocacia-Geral da União (peça 14, p. 2 e peça 4) .
6.	No período de 9/2/2009 a 6/2/2011, o servidor esteve à disposição do Governo do Estado de Roraima, onde exerceu o cargo de Secretário de Estado da Secretaria de Estado Extraordinária da Regularização Fundiária Urbana - SEURB.
7.	O tomador deixa consignado que 'de acordo as determinações contidas nos atos normativos anteriormente citados, no caso de cessão para órgãos ou entidades dos Estados, do Distrito Federal ou dos Municípios, o ônus da remuneração será do órgão ou entidade cessionária' (peça 14, p. 2) 
8.	Objetivando obter o ressarcimento das despesas com remuneração, encargos e benefícios sociais, do período de 29/12/2004 a 20/12/2012, conforme fichas financeiras extraídas do SIAPE a Diretoria de Gestão de Pessoas da Advocacia-Geral da União - DGEP/SGA/AGU (peça 8) , expediu vários ofícios de cobrança, sem, entretanto, obter êxito em todos eles, os quais foram inseridos no presente processo de tomada de contas especial (peças 5, 6 e 7) , e estão listados nas tabelas de peça 14, p. 4-9.
9.	Diante do insucesso das cobranças, a AGU autuou o presente processo de tomada de conta especial objetivando apurar as responsabilidades e a quantificação do débito decorrentes da ausência de ressarcimento de despesas com a remuneração, encargos e benefícios sociais de servidor cedido, em atendimento às disposições contidas no art. 84 do Decreto-Lei n° 200, de 25/02/1967, e no art. 8º da Lei nº 8.443, de 16/07/1992. 
10.	A CGU manifestou-se conforme relatório de auditoria de peça 15. O certificado de auditoria consta da peça 16, e o pronunciamento ministerial consta da peça 18.
11.	Já no âmbito deste Tribunal, houve o exame dos elementos presentes nos autos e conclusão pela necessidade de citação do Estado de Roraima e do Iteraima para apresentarem defesa ou recolherem aos cofres Tesouro Nacional as quantias devidas (peça 19) , as quais foram autorizadas em 04/9/2018 (peça 22) e efetivada em razão da seguinte ocorrência:
11.1	Responsável: Estado de Roraima
	a) Irregularidade: utilização de servidor da Advocacia Geral da União, com ônus do cessionário, no período de 9/2/2009 a 6/2/2011, sem repor todos os valores da sua remuneração aos cofres da União. 
	b) Conduta: não repor todos os valores da remuneração do servidor cedido durante o período em que este trabalhou em órgão do Estado (9/2/2009 a 6/2/2011) . 
	c) Dispositivos violados: art. 93 da Lei nº 8.112/90, Portarias SRH/MPOG 900/2005, 1.658/2006, 516/2007, 1.437/2007, 293/2010 e 1.605/2011.
	d) Débito
	Data
	Valor (R$) 
	Débito/Crédito

	01/02/2009
	11.121,02
	D

	01/03/2009
	27.265,99
	D

	01/04/2009
	20.482,79
	D

	01/05/2009
	20.482,79
	D

	01/06/2009
	20.482,79
	D

	01/07/2009
	22.410,39
	D

	01/08/2009
	23.243,75
	D

	01/09/2009
	22.410,39
	D

	01/10/2009
	22.410,39
	D

	01/11/2009
	36.347,59
	D

	01/12/2009
	48.231,79
	D

	01/01/2010
	22.410,39
	D

	01/02/2010
	21.081,13
	D

	01/03/2010
	22.581,20
	D

	01/04/2010
	22.581,20
	D

	01/05/2010
	22.581,20
	D

	01/06/2010
	22.581,20
	D

	01/07/2010
	24.034,22
	D

	01/08/2010
	24.034,22
	D

	01/09/2010
	24.034,22
	D

	01/10/2010
	24.034,22
	D

	01/11/2010
	38.634,44
	D

	01/12/2010
	31.944,28
	D

	01/01/2011
	24.034,22
	D

	01/02/2011
	5.150,19
	D

	28/08/2009
	14.174,77
	C

	28/08/2009
	27.265,99
	C

	28/08/2009
	20.482,79
	C

	14/10/2009
	20.681,93
	C

	14/10/2009
	20.560,62
	C

	16/11/2009
	22.511,35
	C

	16/11/2009
	23.374,32
	C

	16/11/2009
	22.410,39
	C

	22/12/2009
	22.596,20
	C

	02/02/2010
	44.871,21
	C

	12/02/2009
	31.506,97
	C

	14/04/2010
	22.550,67
	C

	07/05/2010
	22.581,20
	C

	25/05/2010
	21.483,44
	C

	04/06/2010
	22.911,54
	C

	18/08/2010
	22.705,40
	C

11.2	Responsável: Instituto de Terras e Colonização do Estado de Roraima - Iteraima
	a) Irregularidade: utilização de servidor da Advocacia Geral da União, com ônus do cessionário, nos períodos de 29/12/2004 a 5/2/2009 e 7/2/2011 a 20/12/2012, sem repor todos os valores da sua remuneração aos cofres da União. 
	b) Conduta: não repor todos os valores da remuneração do servidor cedido durante o período em que este trabalhou no Instituto de Terras e Colonização do Estado de Roraima (29/12/2004 a 5/2/2009 e 7/2/2011 a 20/12/2012) . 
	c) Dispositivos violados: art. 93 da Lei nº 8.112/90, Portarias SRH/MPOG 900/2005, 1.658/2006, 516/2007, 1.437/2007, 293/2010 e 1.605/2011.
	d) Débito
	Data
	Valor (R$) 
	Débito/Crédito

	01/06/2005
	4.234,35
	D

	01/07/2005
	12.929,99
	D

	01/08/2005
	10.635,62
	D

	01/09/2005
	9.804,46
	D

	01/10/2005
	9.804,46
	D

	01/11/2005
	14.018,55
	D

	01/12/2005
	10.451,54
	D

	01/01/2006
	9.631,26
	D

	01/02/2006
	9.631,26
	D

	01/03/2006
	9.802,10
	D

	01/04/2006
	9.804,46
	D

	01/05/2006
	9.804,46
	D

	01/06/2006
	13.740,74
	D

	01/07/2006
	14.656,19
	D

	01/08/2006
	15.487,85
	D

	01/09/2006
	14.656,19
	D

	01/10/2006
	14.656,19
	D

	01/11/2006
	25.176,91
	D

	01/12/2006
	15.476,47
	D

	01/01/2007
	15.937,69
	D

	01/02/2007
	15.937,69
	D

	01/03/2007
	15.937,69
	D

	01/04/2007
	15.937,69
	D

	01/05/2007
	15.937,69
	D

	01/06/2007
	22.387,90
	D

	01/07/2007
	15.871,69
	D

	01/08/2007
	16.703,92
	D

	01/09/2007
	15.871,69
	D

	01/10/2007
	15.871,69
	D

	01/11/2007
	25.159,98
	D

	01/12/2007
	16.692,01
	D

	01/01/2008
	18.378,15
	D

	01/02/2008
	18.378,15
	D

	01/03/2008
	18.378,15
	D

	01/04/2008
	18.378,15
	D

	01/05/2008
	18.378,15
	D

	01/06/2008
	25.855,60
	D

	01/07/2008
	18.378,15
	D

	01/08/2008
	19.210,95
	D

	01/09/2008
	20.482,79
	D

	01/10/2008
	24.692,03
	D

	01/11/2008
	33.354,94
	D

	01/12/2008
	44.903,54
	D

	01/01/2009
	20.482,79
	D

	01/02/2009
	3.384,66
	D

	05/02/2009
	2.780,26
	D

	01/02/2011
	18.804,03
	D

	01/03/2011
	24.034,22
	D

	01/04/2011
	24.034,22
	D

	01/05/2011
	24.034,22
	D

	01/06/2011
	33.759,72
	D

	01/07/2011
	18.426,24
	D

	01/07/2011
	5.607,98
	D

	01/08/2011
	24.034,22
	D

	01/09/2011
	24.034,22
	D

	01/10/2011
	24.034,22
	D

	01/11/2011
	38.038,94
	D

	01/12/2011
	41.669,78
	D

	01/01/2012
	24.034,22
	D

	01/02/2012
	24.034,22
	D

	01/03/2012
	24.034,22
	D

	01/04/2012
	24.034,22
	D

	01/05/2012
	24.034,22
	D

	01/06/2012
	24.034,22
	D

	01/07/2012
	24.034,22
	D

	01/08/2012
	24.034,22
	D

	01/09/2012
	24.034,22
	D

	01/10/2012
	24.034,22
	D

	01/11/2012
	38.038,94
	D

	01/12/2012
	34.968,27
	D

	07/04/2008
	5.819,46
	C

	07/04/2008
	15.883,61
	C

	07/04/2008
	15.871,69
	C

	07/04/2008
	15.871,69
	C

	07/04/2008
	22.429,43
	C

	07/04/2008
	15.871,69
	C

	27/05/2008
	18.378,15
	C

	27/05/2008
	18.378,15
	C

	25/07/2008
	18.378,15
	C

	25/07/2008
	18.378,15
	C

	19/08/2008
	18.378,15
	C

	19/08/2008
	18.378,15
	C

	11/09/2008
	18.378,15
	C

	13/10/2008
	18.378,15
	C

	05/11/2008
	20.482,79
	C

	25/11/2008
	20.482,79
	C

	30/12/2008
	40.832,39
	C

	26/02/2009
	28.794,67
	C

	24/04/2009
	20.482,79
	C

	11/05/2009
	3.413,80
	C

	02/02/2011
	22.728,07
	C

	02/02/2011
	22.560,88
	C

	02/02/2011
	24.034,22
	C

	02/02/2011
	24.034,22
	C

	02/02/2011
	24.034,22
	C

	17/06/2011
	81.258,43
	C

	05/07/2011
	24.034,22
	C

	03/08/2011
	24.034,22
	C

	19/08/2011
	26.036,29
	C

	04/10/2011
	25.127,95
	C

	12/12/2011
	24.364,60
	C

	03/05/2012
	24.034,22
	C

	29/05/2012
	24.034,22
	C

12.	O Estado de Roraima foi regularmente citado por intermédio do Ofício 3012/2018-TCU/Secex-TCE (peças 26 e 29) . Ocorreu também a regular citação do Iteraima por intermédio do Ofício 6650/2018-TCU/Secex-TCE (peças 31 e 32) .
13.	Conforme Despachos de Conclusão das Comunicações Processuais (peça 34) , verifica-se que as providências inerentes às comunicações processuais foram concluídas.
14.	Os responsáveis compareceram aos autos trazendo suas alegações de defesa (peças 30 e 33) , as quais são examinadas a seguir.
ANÁLISE DOS PRESSUPOSTOS DE PROCEDIBILIDADE DA IN/TCU 71/2012
Prejuízo ao Contraditório e Ampla Defesa
15.	Verifica-se que não houve o transcurso de mais de dez anos desde o fato gerador sem que tenha havido a notificação do responsável pela autoridade administrativa federal competente (art. 6º, inciso II, c/c art. 19 da IN/TCU 71/2012, modificada pela IN/TCU 76/2016) , uma vez que a última data referente à ausência de reposição ao erário federal é de 1/12/2012 e 1/2/2011, referente ao Iteraima e ao Estado de Roraima, respectivamente, conforme tabelas do item 11 e as entidades foram notificadas para devolução em diversas datas, sendo as últimas em 17/1/2013 e 5/11/2015, conforme lista de peça 14, p. 4-9.
Valor de Constituição da TCE
16.	Verifica-se também que o valor atualizado do débito apurado (sem juros) em 1/1/2017 é superior a R$ 100.000,00, na forma estabelecida conforme os arts. 6º, inciso I, e 19 da IN/TCU 71/2012, modificada pela IN/TCU 76/2016) .
17.	Dessa forma, a presente tomada de contas especial está em condição de seguir prosseguimento.
EXAME TÉCNICO
Alegações de defesa do Estado de Roraima  (peça 30) 
18.	A defesa trazida pelo Estado de Roraima alega unicamente que 'inexiste qualquer registro de débito deste ente federado para com a União, a título de reembolso da remuneração do servidor cedido Washington Pará de Lima.' (peça 30) .
Análise
18.1	Em que pese a alegada ausência de registro, a existência do débito é fato inconteste. O servidor esteve cedido ao Governo do Estado de Roraima no período de 9/2/2009 a 6/2/2011, onde exerceu o cargo de Secretário de Estado da Secretaria de Estado Extraordinária da Regularização Fundiária Urbana. Durante esse período, houve o ressarcimento de apenas parte das remunerações pagas ao servidor (item 11.1) , em que pesem todos expedientes de cobrança encaminhados (peça 14, p. 8-9) , existindo ainda parcelas a serem saldadas.
18.2	Deve, pois, ser a alegação trazida rejeitada.
Alegações de defesa do Instituto de Terras e Colonização do Estado de Roraima-Iteraima  (peça 33) 
Argumento
19.	Por seu lado, o Iteraima alega inicialmente a ocorrência da prescrição da pretensão existente em face do estatuído pelo Decreto 20910/32, o qual estabelece o prazo prescricional uniforme de 5 anos contados da data do ato ou fato motivador do direito subjetivo veiculado, haja vista o decurso de quase sete anos desde data da parcela mais próxima dentre as apresentadas (dezembro de 2012) como devidas à União, sem que conste notícia da interrupção do prazo prescricional.
Análise
19.1	Estabelece a Súmula TCU 282 que 'As ações de ressarcimento movidas pelo Estado contra os agentes causadores de danos ao erário são imprescritíveis'. 
19.2	No caso específico, onde há a presença de entes federados com pretensões opostas, o enunciado do Acórdão 1019/2018-TCU-Primeira Câmara assim sintetiza e elucida a situação: 
Não se aplica a regra da prescrição quinquenal das dívidas passivas da União, dos estados e dos municípios (art. 1º do Decreto 20.910/1932) aos casos em que dois entes federados ocupem polos opostos da contenda, pois a proteção a um erário em detrimento de outro contraria o interesse público, além de ofender os princípios da igualdade e da autonomia dos entes da Federação. Assim, no que se refere às ações de ressarcimento à União relativas a débitos de outros entes federativos, prevalece a regra da imprescritibilidade (art. 37, § 5º, da Constituição Federal) .
19.3	Por sua aplicabilidade ao caso vertente, vale também mencionar o seguinte enunciado (Acórdão 13193/2016-TCU-Segunda Câmara) : 
O prazo quinquenal de prescrição estabelecido no Decreto 20.910/1932, cuja incidência vise a proteção do erário estadual em prejuízo do federal, afronta os princípios da igualdade e da autonomia dos entes da Federação. No que se refere às ações de ressarcimento à União relativas a débitos de outros entes federativos, prevalece a norma do art. 37, § 5º, da Constituição Federal.
19.4	Bem se vê que a jurisprudência desta Corte é firme no sentido da imprescritibilidade das ações destinadas ao ressarcimento de danos ao patrimônio público, mesmo em face de entes da federação, onde resta assentado o entendimento pela inaplicabilidade do disposto no art. 1º do Decreto 20.910/1932 argumentado pela defesa.
19.5	Não merece, pois, prosperar o argumento trazido.
Argumento
20.	Alega, ainda, a inércia da União em face do previsto no Decreto 4050/2001, vigente à época, pois caberia ao dirigente máximo do órgão cedente notificar o servidor cedido para retornar a seu órgão de origem no caso de inadimplência do cessionário em reembolsar as parcelas remuneratórias. Continuando, pontua que essa omissão em por termo à cessão foi o fato gerador do ônus em questão, cuja responsabilidade não pode ser atribuída exclusivamente ao ente cessionário estadual.
Análise
20.1	A alegada omissão não tem o condão de eximir o ente federado de suas obrigações. Com efeito, não se discute aqui as razões que levou a AGU a não oficiar pela devolução do servidor, mas sim o ressarcimento de parte da remuneração paga pela União e não ressarcida pelo ente autárquico durante o período em que o servidor ocupou as relevantes funções de Presidente e Diretor do Iteirama. 
20.2	Visando ao ressarcimento das despesas com remuneração, encargos e benefícios sociais, do período em que o servidor esteve à disposição do Iteraima, a AGU expediu vários ofícios de cobrança (peça 14, p. 4-7) , sem, entretanto, obter êxito sua maioria, já que apenas alguns ressarcimentos foram realizados.
20.3	Vê-se, assim, que o Instituto detinha a ciência do fato, sem, entretanto, cumprir o dever de adimplir à integralidade de suas obrigações.
20.4	Em razão do exposto, não deve a alegação prosperar.
21.	Diante das circunstâncias ora descritas, as defesas trazidas aos autos pelo Estado de Roraima e por sua entidade autárquica, o Iteraima, devem ser rejeitadas.
22.	Por fim, em razão da inviabilidade de se verificar a presença de boa-fé, já que a responsabilização recai sobre ente federado e autarquia sua, pessoas de direito público interno sem capacidade volitiva própria, propõe-se a rejeição das alegações de defesa e a fixação de novo e improrrogável prazo de quinze dias para o recolhimento da quantia devida art. 12, §§ 1º e 2º, da Lei 8.443/1992 e art. 202, §§ 2º e 3º, do Regimento Interno deste Tribunal.
CONCLUSÃO
23.	Assim, o exame das ocorrências analisadas permitiu, na forma dos arts. 10, § 1º, e 12, incisos I e II, da Lei 8.443/1992 c/c o art. 202, incisos I e II, do RI/TCU, definir a responsabilidade individual do Governo do Estado de Roraima e do Instituto de Terras e Colonização do Estado de Roraima-Iteraima.
24.	As defesas apresentadas foram insuficientes para afastar a ocorrência da irregularidade e a sua responsabilidade (itens 18 a 21) .
25. 	Por se tratar de pessoas jurídicas de direito público deve-se propor a rejeição das defesas e a fixação de novo e improrrogável prazo para o recolhimento do débito (item 22) .
PROPOSTA DE ENCAMINHAMENTO
26.	Diante do exposto, submetem-se os autos à consideração superior propondo:
	a) rejeitar as alegações de defesa apresentadas pelo Estado de Roraima e pelo Instituto de Terras e Colonização do Estado de Roraima-Iteraima;
	b) fixar, com fulcro no art. 12, §§ 1º e 2º, da Lei 8.443/1992, novo e improrrogável prazo de 15 (quinze) dias, a contar da notificação, para que o Estado de Roraima (CNPJ 84.012.012/0001-26, e do Instituto de Terras e Colonização do Estado de Roraima (CNPJ 84.040.427/0001-03) comprovem, perante este Tribunal, o recolhimento aos cofres do Tesouro Nacional as quantias abaixo discriminadas, atualizadas monetariamente a partir das respectivas datas, até a data do efetivo recolhimento, nos termos do art. 23, inciso III, alínea 'a', da citada lei, c/c o art. 214, inciso III, alínea 'a', do Regimento Interno, abatendo-se as quantias já ressarcidas;
	Responsável: Estado de Roraima
	Irregularidade: utilização de servidor da Advocacia Geral da União, com ônus do cessionário, no período de 9/2/2009 a 6/2/2011, sem repor todos os valores da sua remuneração aos cofres da União. 
	Conduta: não repor todos os valores da remuneração do servidor cedido durante o período em que este trabalhou em órgão do Estado (9/2/2009 a 6/2/2011) . 
	Dispositivos violados: art. 93 da Lei nº 8.112/90, Portarias SRH/MPOG 900/2005, 1.658/2006, 516/2007, 1.437/2007, 293/2010 e 1.605/2011.
	Débito:
	Data
	Valor (R$) 
	Débito/Crédito

	01/02/2009
	11.121,02
	D

	01/03/2009
	27.265,99
	D

	01/04/2009
	20.482,79
	D

	01/05/2009
	20.482,79
	D

	01/06/2009
	20.482,79
	D

	01/07/2009
	22.410,39
	D

	01/08/2009
	23.243,75
	D

	01/09/2009
	22.410,39
	D

	01/10/2009
	22.410,39
	D

	01/11/2009
	36.347,59
	D

	01/12/2009
	48.231,79
	D

	01/01/2010
	22.410,39
	D

	01/02/2010
	21.081,13
	D

	01/03/2010
	22.581,20
	D

	01/04/2010
	22.581,20
	D

	01/05/2010
	22.581,20
	D

	01/06/2010
	22.581,20
	D

	01/07/2010
	24.034,22
	D

	01/08/2010
	24.034,22
	D

	01/09/2010
	24.034,22
	D

	01/10/2010
	24.034,22
	D

	01/11/2010
	38.634,44
	D

	01/12/2010
	31.944,28
	D

	01/01/2011
	24.034,22
	D

	01/02/2011
	5.150,19
	D

	28/08/2009
	14.174,77
	C

	28/08/2009
	27.265,99
	C

	28/08/2009
	20.482,79
	C

	14/10/2009
	20.681,93
	C

	14/10/2009
	20.560,62
	C

	16/11/2009
	22.511,35
	C

	16/11/2009
	23.374,32
	C

	16/11/2009
	22.410,39
	C

	22/12/2009
	22.596,20
	C

	02/02/2010
	44.871,21
	C

	12/02/2009
	31.506,97
	C

	14/04/2010
	22.550,67
	C

	07/05/2010
	22.581,20
	C

	25/05/2010
	21.483,44
	C

	04/06/2010
	22.911,54
	C

	18/08/2010
	22.705,40
	C

	Responsável: Instituto de Terras e Colonização do Estado de Roraima-Iteraima
	Irregularidade: utilização de servidor da Advocacia Geral da União, com ônus do cessionário, nos períodos de 29/12/2004 a 5/2/2009 e 7/2/2011 a 20/12/2012, sem repor todos os valores da sua remuneração aos cofres da União. 
	Conduta: não repor todos os valores da remuneração do servidor cedido durante o período em que este trabalhou no Instituto de Terras e Colonização do Estado de Roraima (29/12/2004 a 5/2/2009 e 7/2/2011 a 20/12/2012) . 
	Dispositivos violados: art. 93 da Lei nº 8.112/90, Portarias SRH/MPOG 900/2005, 1.658/2006, 516/2007, 1.437/2007, 293/2010 e 1.605/2011.
	Débito:
	Data
	Valor (R$) 
	Débito/Crédito

	01/06/2005
	4.234,35
	D

	01/07/2005
	12.929,99
	D

	01/08/2005
	10.635,62
	D

	01/09/2005
	9.804,46
	D

	01/10/2005
	9.804,46
	D

	01/11/2005
	14.018,55
	D

	01/12/2005
	10.451,54
	D

	01/01/2006
	9.631,26
	D

	01/02/2006
	9.631,26
	D

	01/03/2006
	9.802,10
	D

	01/04/2006
	9.804,46
	D

	01/05/2006
	9.804,46
	D

	01/06/2006
	13.740,74
	D

	01/07/2006
	14.656,19
	D

	01/08/2006
	15.487,85
	D

	01/09/2006
	14.656,19
	D

	01/10/2006
	14.656,19
	D

	01/11/2006
	25.176,91
	D

	01/12/2006
	15.476,47
	D

	01/01/2007
	15.937,69
	D

	01/02/2007
	15.937,69
	D

	01/03/2007
	15.937,69
	D

	01/04/2007
	15.937,69
	D

	01/05/2007
	15.937,69
	D

	01/06/2007
	22.387,90
	D

	01/07/2007
	15.871,69
	D

	01/08/2007
	16.703,92
	D

	01/09/2007
	15.871,69
	D

	01/10/2007
	15.871,69
	D

	01/11/2007
	25.159,98
	D

	01/12/2007
	16.692,01
	D

	01/01/2008
	18.378,15
	D

	01/02/2008
	18.378,15
	D

	01/03/2008
	18.378,15
	D

	01/04/2008
	18.378,15
	D

	01/05/2008
	18.378,15
	D

	01/06/2008
	25.855,60
	D

	01/07/2008
	18.378,15
	D

	01/08/2008
	19.210,95
	D

	01/09/2008
	20.482,79
	D

	01/10/2008
	24.692,03
	D

	01/11/2008
	33.354,94
	D

	01/12/2008
	44.903,54
	D

	01/01/2009
	20.482,79
	D

	01/02/2009
	3.384,66
	D

	05/02/2009
	2.780,26
	D

	01/02/2011
	18.804,03
	D

	01/03/2011
	24.034,22
	D

	01/04/2011
	24.034,22
	D

	01/05/2011
	24.034,22
	D

	01/06/2011
	33.759,72
	D

	01/07/2011
	18.426,24
	D

	01/07/2011
	5.607,98
	D

	01/08/2011
	24.034,22
	D

	01/09/2011
	24.034,22
	D

	01/10/2011
	24.034,22
	D

	01/11/2011
	38.038,94
	D

	01/12/2011
	41.669,78
	D

	01/01/2012
	24.034,22
	D

	01/02/2012
	24.034,22
	D

	01/03/2012
	24.034,22
	D

	01/04/2012
	24.034,22
	D

	01/05/2012
	24.034,22
	D

	01/06/2012
	24.034,22
	D

	01/07/2012
	24.034,22
	D

	01/08/2012
	24.034,22
	D

	01/09/2012
	24.034,22
	D

	01/10/2012
	24.034,22
	D

	01/11/2012
	38.038,94
	D

	01/12/2012
	34.968,27
	D

	07/04/2008
	5.819,46
	C

	07/04/2008
	15.883,61
	C

	07/04/2008
	15.871,69
	C

	07/04/2008
	15.871,69
	C

	07/04/2008
	22.429,43
	C

	07/04/2008
	15.871,69
	C

	27/05/2008
	18.378,15
	C

	27/05/2008
	18.378,15
	C

	25/07/2008
	18.378,15
	C

	25/07/2008
	18.378,15
	C

	19/08/2008
	18.378,15
	C

	19/08/2008
	18.378,15
	C

	11/09/2008
	18.378,15
	C

	13/10/2008
	18.378,15
	C

	05/11/2008
	20.482,79
	C

	25/11/2008
	20.482,79
	C

	30/12/2008
	40.832,39
	C

	26/02/2009
	28.794,67
	C

	24/04/2009
	20.482,79
	C

	11/05/2009
	3.413,80
	C

	02/02/2011
	22.728,07
	C

	02/02/2011
	22.560,88
	C

	02/02/2011
	24.034,22
	C

	02/02/2011
	24.034,22
	C

	02/02/2011
	24.034,22
	C

	17/06/2011
	81.258,43
	C

	05/07/2011
	24.034,22
	C

	03/08/2011
	24.034,22
	C

	19/08/2011
	26.036,29
	C

	04/10/2011
	25.127,95
	C

	12/12/2011
	24.364,60
	C

	03/05/2012
	24.034,22
	C

	29/05/2012
	24.034,22
	C

	c) determinar ao Estado de Roraima e ao Instituto de Terras e Colonização do Estado de Roraima que na impossibilidade de liquidação tempestiva do débito, no mencionado prazo de 15 dias, adotem providências com vistas à inclusão do valor da dívida em suas leis orçamentárias, informando ao Tribunal as providências adotadas no prazo de 30 dias;
	d) informar ao Estado de Roraima e ao Instituto de Terras e Colonização do Estado de Roraima que a liquidação tempestiva do débito, atualizado monetariamente, saneará o processo e implicará o julgamento das contas pela regularidade com ressalva, com expedição de quitação, nos termos do art.12, §§ 1º e 2º da Lei 8.443/92.
	e) dar ciência desta deliberação ao Estado de Roraima, ao Instituto de Terras e Colonização do Estado de Roraima e a Advocacia Geral da União."
5.	A manifestação do eminente representante do Parquet deu-se nos seguintes termos:
"8.	O Ministério Público concorda parcialmente com a proposta de encaminhamento da SecexTCE.
9.	O valor do débito apontado pela AGU na fase interna da TCE e que foi assumido pela SecexTCE como correto nos autos não corresponde ao que, de fato, é devido pelo Estado de Roraima e pelo Iteraima à União.
10.	Por meio da Nota Técnica 1/2015/GEOF/CGEP/DGEP/SGA, de 26/8/2015 (peça 7, p. 103-109) , a AGU informou que 'houve a quitação do pagamento acima referenciado [referência aos reembolsos a cargo do Estado de Roraima e do Iteraima à União], apenas, até o ano de 2010, com início da inadimplência em 2011' (peça 7, p. 103 - grifos nossos) .
11.	A nota técnica fez remissão ao Ofício 18/DIPAG/CGEP/DGEP/SGA/AGU, de 11/1/2013 (peça 7, p. 88) , por meio do qual foram requeridos do Iteraima os seguintes reembolsos:
	Nº
	MÊS DE COMPETÊNCIA
	VALOR DO REEMBOLSO  (R$) 
	LOCALIZAÇÃO NOS AUTOS  (quantia a ser reembolsada) 
	DATA DE OCORRÊNCIA[footnoteRef:2] [2:  Considerado o primeiro dia do mês subsequente ao do pagamento realizado ao servidor (vide art. 4º, § 1º, do Decreto 4.050/2001: ' (...) o reembolso será efetuado no mês subsequente') .] 

	1
	Fevereiro/2011[footnoteRef:3] [3:  De 1º/2 a 6/2/2011, o servidor Washington Pará de Lima estava cedido à Administração Direta do Estado de Roraima (peça 14, p.2) . ] 
	24.034,22
	Peças 7, p. 104; e 8, p. 17
	1º/4/2011

	2
	Abril/2011
	24.034,22
	Peças 7, p. 104; e 8, p. 17
	1º/6/2011

	3
	Maio/2011
	24.034,22
	Peças 7, p. 104; e 8, p. 17
	1º/7/2011

	4
	Setembro/2011
	24.034,22
	Peças 7, p. 104; e 8, p. 18
	1º/11/2011

	5
	Outubro/2011
	24.034,22
	Peças 7, p. 104; e 8, p. 18
	1º/12/2011

	6
	Novembro/2011
	47.764,44
	Peças 7, p. 104; e 8, p. 18
	1º/1/2012

	7
	Dezembro/2011
	32.080,35
	Peças 7, p. 104; e 8, p. 18
	1º/2/2012

	8
	Fevereiro/2012
	24.034,22
	Peças 7, p. 23; e 8, p. 19
	1º/4/2012

	9
	Março/2012
	24.034,22
	Peças 7, p. 28; e 8, p. 19
	1º/5/2012

	10
	Abril/2012
	24.034,22
	Peças 7, p. 37; e 8, p. 19
	1º/6/2012

	11
	Maio/2012
	24.034,22
	Peças 7, p. 46; e 8, p. 19
	1º/7/2012

	12
	Junho/2012
	24.034,22
	Peças 7, p. 51; e 8, p. 19
	1º/8/2012

	13
	Julho/2012
	24.034,22
	Peças 7, p. 55; e 8, p. 20
	1º/9/2012

	14
	Agosto/2012
	24.032,22
	Peças 7, p. 72; e 8, p. 20
	1º/10/2012

	15
	Setembro/2012
	24.034,22
	Peças 7, p. 7; e 8, p. 20
	1º/11/2012

	16
	Outubro/2012
	24.034,22
	Peça 8, p. 20[footnoteRef:4]; e 8, p. 20 [4:  Não consta dos autos a planilha de cálculo, elaborada pela AGU, com o valor que deveria ser reembolsado pelo Iteraima relativo à competência outubro/2012. Considerando, no entanto, que os valores de remuneração e encargos sociais nos meses de setembro e outubro de 2012 foram idênticos na ficha financeira do servidor Washington Pará de Lima (peça 8, p. 20) , foi possível chegar ao valor de reembolso de R$ 24.034,22.] 
	1º/12/2012

	17
	Novembro/2012
	47.764,44
	Peças 7, p. 85; e 8, p. 20
	1º/1/2013

	18
	Dezembro/2012[footnoteRef:5] [5:  Correspondente a vinte dias, tendo em vista que 'O servidor retornou para a AGU em 21/12/2012' (peça 7, p. 98) .] 
	16.022,83
	Peças 7, p. 98; e 8, p. 20
	1º/2/2013

12.	Quanto aos meses indicados no quadro precedente, nem o Estado de Roraima, nem o Iteraima apresentaram, em sede de alegações de defesa, quaisquer documentos capazes de comprovar que teriam sido realizados os reembolsos aos cofres da União. Suas alegações de defesa devem, em consequência, ser rejeitadas parcialmente (considerando que o débito apontado nos ofícios de citação é maior que o, de fato, devido) . 
13.	Com relação aos meses indicados no quadro anteriormente apresentado, deve ser aberto, portanto, prazo, nos termos do art. 12, §§ 1º e 2º, da Lei 8.443/1992, para que o Iteraima recolha ao Tesouro Nacional as importâncias ali indicadas, atualizadas monetariamente. 
14.	O único montante que deve sofrer reparo refere-se ao reembolso que deveria ter sido promovido pela entidade estadual em 1º/4/2011, relativo à competência de fevereiro de 2011. Considerando que, no referido mês, o servidor Washington Pará de Lima laborou por seis dias para a Administração Direta do Estado de Roraima, o montante a ser reembolsado pelo Iteraima à União é de R$ 19.227,38, calculado do seguinte modo:
	CESSIONÁRIO
	PERÍODO LABORADO
	QUANTIDADE DE DIAS ÚTEIS LABORADOS
	VALOR DIÁRIO DE REEMBOLSO  (R$) 
	VALOR TOTAL DO REEMBOLSO  (R$) 

	ESTADO DE RORAIMA
	1º/2 a 6/2/2011
	4
	1.201,71
	4.806,84

	ITERAIMA
	7 a 28/2/2011
	16
	1.201,71
	19.227,38

15.	Quanto ao débito de R$ 4.806,84, com data de ocorrência em 1º/4/2011, sua baixa materialidade justifica, por economia processual, a dispensa de seu recolhimento à União pelo Estado de Roraima, podendo as contas do ente estadual, em consequência, ser julgadas regulares com ressalva.
***
16.	Considerando que houve alegação do Iteraima da ocorrência da prescrição da pretensão de ressarcimento ao erário, faz-se necessário promover, tendo em conta as datas em que deixaram de ser promovidos os reembolsos à União por parte da autarquia (a partir de 1º/4/2011) , o exame da eventual incidência da prescrição.
17.	Ao julgar, em 17/4/2020[footnoteRef:6], o Recurso Extraordinário (RE) 636.886[footnoteRef:7], no qual se discutia o alcance da regra estabelecida no art. 37, § 5º, da Constituição Federal[footnoteRef:8], relativamente a pretensões de ressarcimento ao erário fundadas em decisões de Tribunal de Contas, o Supremo Tribunal Federal (STF) fixou, com repercussão geral, a tese de que 'É prescritível a pretensão de ressarcimento ao erário fundada em decisão de Tribunal de Contas', nos termos do voto do Ministro Alexandre de Moraes. [6:  Julgamento virtual finalizado nessa data.]  [7:  Desfecho do julgamento do RE 636.886, consoante descrição apresentada no site do STF: 'O Tribunal, por unanimidade, apreciando o tema 899 da repercussão geral, negou provimento ao recurso extraordinário, mantendo-se a extinção do processo pelo reconhecimento da prescrição.' (grifos nossos) .]  [8:  Constituição Federal:'Art. 37 omissis (...) § 5º A lei estabelecerá os prazos de prescrição para ilícitos praticados por qualquer agente, servidor ou não, que causem prejuízos ao erário, ressalvadas as respectivas ações de ressarcimento.' (grifo nosso) ] 
18.	Registre-se que, contra o julgamento do STF no RE 636.886, foram opostos embargos de declaração pela Advocacia-Geral da União (AGU) , em 14/8/2020, pendentes de apreciação pela Corte Suprema.
19.	Não obstante o RE 636.886 ter sido julgado tendo como contexto a fase de execução de título executivo oriundo de decisão de Tribunal de Contas, é possível constatar, à vista do teor do voto do Ministro Alexandre de Moraes, ao qual aderiram os demais[footnoteRef:9], que a interpretação conferida pela Corte Suprema à matéria constitucional, quanto à inteligência do art. 37, § 5º, da Constituição Federal, é a da prescritibilidade, como regra, da pretensão de ressarcimento ao erário. [9:  Os Ministros Luís Roberto Barroso e Gilmar Mendes acompanharam o Ministro Alexandre de Moraes com ressalvas. ] 
20.	Segundo constou do item 2 da ementa do acórdão, somente seriam imprescritíveis 'as ações de ressarcimento ao erário fundadas na prática de ato de improbidade administrativa doloso tipificado na Lei de Improbidade Administrativa - Lei 8.429/1992' (grifo nosso) , conforme tese anteriormente definida[footnoteRef:10]. [10:  'São imprescritíveis as ações de ressarcimento ao erário fundadas na prática de ato doloso tipificado na Lei de Improbidade Administrativa.' (Tema 897 de repercussão geral) .] 
21.	A conclusão externada afasta, em nosso sentir, a possibilidade de a Corte de Contas continuar a empregar, no exame de suas TCEs, a Súmula TCU 282, segundo a qual 'As ac¿o¿es de ressarcimento movidas pelo Estado contra os agentes causadores de danos ao era¿rio sa¿o [em quaisquer casos] imprescriti¿veis.', por veicular interpretação que não mais se coaduna com o entendimento do STF.
22.	Ao mesmo tempo, exige que o TCU se debruce a respeito do prazo e regime prescricionais aplicáveis à pretensão ressarcitória exercida em sede de processo de contas, na medida em que sobre ela não disse a decisão do STF, inclusive por refugir à matéria de direito que lhe fora submetida na oportunidade.
23.	Assim, não havendo, na Lei 8.443/1992 ou em qualquer outro diploma legal, disposição específica, incumbe à Corte de Contas apontar, em atenção ao postulado da segurança jurídica e à vista dos parâmetros legislativos existentes, o arcabouço normativo aplicável, de forma a orientar os trabalhos no âmbito do Tribunal e nortear seus jurisdicionados.
24.	Isso já foi feito no que tange especificamente à pretensão sancionatória, no Acórdão 1441/2016-TCU-Plenário, por ocasião da apreciação de incidente de uniformização de jurisprudência - ante a prevalência, àquele tempo, da tese da imprescritibilidade em qualquer hipótese da pretensão de ressarcimento ao erário. Ali se definiu a aplicação das regras gerais de prescrição, tratadas no Código Civil, aos processos de controle externo, inclusive quanto ao prazo decenal do art. 205 daquele diploma legal, aplicável quando inexistente prazo específico.
25.	Mesmo que reparação e penalidade tenham naturezas distintas, este membro do Ministério Público entende pela aplicação do mesmo regime e prazo decenal também à pretensão de ressarcimento, no controle externo, pelas mesmas razões empregadas pelo Tribunal em relação à pretensão sancionatória, em deferência à jurisprudência da Corte de Contas e, também, como forma de assegurar a uniformidade dos critérios de contagem do prazo prescricional.
26.	Não se ignora a existência de alguma divergência quanto à aplicação, no âmbito do Direito Público, das normas gerais de prescrição do Código Civil, pela especial pertinência do diploma às relações jurídicas de Direito Privado. Porém, disposições do Código Civil têm, sim, teor de normas gerais de Direito, aplicáveis também ao Direito Público à falta de norma específica -derrogatória da norma geral, pelo critério da especialidade.
27.	Cumpre esclarecer que a aplicação do regramento do Código Civil à prescrição no âmbito do TCU se faz por incidência direta, na condição de regra geral, o que dispensa o suprimento de lacuna legal, por meio de analogia. Nesse sentido, cabe transcrever excerto da manifestação do Ministro Walton Alencar Rodrigues, assente no voto revisor aprovado pelo Plenário do TCU quando da prolação do Acórdão 1.441/2016:
O silêncio da Lei 8.443/1992, acerca da prescrição da multa, não abre lacuna a ser colmatada por analogia, mas hipótese de incidência da regra geral de prescrição, contida na legislação civil codificada.
Haveria, portanto, quando menos, lei formal, dispondo sobre a prescrição do dever-poder sancionador do Tribunal. A expressa disposição legal impede o uso da analogia, porque o instituto somente tem lugar na hipótese de omissão da lei. Essa, aliás, a dicção do art. 4º da Lei de introdução às normas do direito brasileiro, que transcrevo:
'Art. 4º Quando a lei for omissa, o juiz decidirá o caso de acordo com a analogia, os costumes e os princípios gerais de direito.' (grifos meus) 
No caso em exame, não há lacuna a ser preenchida por analogia com o direito público ou civil, mas regra de incidência direta, assentada no art. 205 do Código Civil.
Por essas razões, afasto-me das conclusões trazidas pelo e. relator, no sentido de que o Tribunal haveria de subordinar seu poder-dever de impor sanções à prescrição quinquenal, por ser esse o prazo preponderante 'no microssistema do Direito Público'. 
Manifesto-me, pois, pela incidência da regra geral de prescrição assentada no Código Civil, aplicável a todos os casos em que a lei sobre ela não dispuser explicitamente. (grifos nossos e do original) 
28.	A mesma linha de raciocínio ora defendida foi desenvolvida no parecer proferido pelo então Procurador-Geral do MP/TCU, Dr. Paulo Soares Bugarin, no âmbito do TC Processo 030.926/2015-7, conforme demonstra o trecho seguinte:
12. Sobre o uso do Código Civil para extrair a norma jurídica aplicável à prescrição da pretensão punitiva afeta às relações de Direito Público, entendo que, sem embargo de reconhecer os contornos próprios de cada disciplina, não se pode delimitar de forma estanque as esferas entre Direito Civil e Direito Administrativo, Direito Público e Direito Privado. Nesse sentindo, para alguns doutrinadores, a crescente constitucionalização do Direito Civil (expoente do Direito Privado) e do Direito Administrativo (expoente do Direito Público) contribui para a dificuldade, em qualificadas dimensões, na contraposição pura e simples entre Direito Público e Privado. 
13. Com efeito, nem tudo que está dentro do Código Civil é propriamente, ou exclusivamente, matéria de Direito Civil. Não se pode olvidar que o CC/2002 também dispõe de matérias consideradas de cunho administrativo, tais como: conceituação de pessoa jurídica de direito público (arts. 40 e 41) ; responsabilidade civil de pessoa jurídica de direito público (art. 43) ; fundações (art. 62 e seguintes) ; bens públicos (art. 98 e seguintes) ; desapropriação (art. 1.275, inciso V, considerada como causa de perda da propriedade imóvel) ; as restrições ao uso anormal da propriedade (art. 1.277 e seguintes) ; a passagem forçada (art. 1.285) ; a imposição de passagem de cabos e tubulações (art. 1.286) ; a regulação das águas e questão dos aquedutos (art. 1288 e seguintes) ; a limitação entre prédios (art. 1.297) e o direito de construir (art. 1299 e seguintes) .
14. Da mesma forma, diversos institutos do Direito Civil são corriqueiramente utilizados pelo Tribunal, inclusive em sua atuação sancionadora, a exemplo da solidariedade passiva (arts. 275 a 285 do CC/2002) e da desconstituição da personalidade jurídica de empresas (art. 50 do CC/2002) .
15. Desta forma, data vênia, não se mostra despropositado ou inadequado utilizar a disciplina do Código Civil para se estabelecer prazo prescricional aplicável ao TCU.
 (peça 3, p. 3, do TC Processo 030.926/2015-7 - grifos nossos e do original) 
29.	Tendo em vista a adoção do Código Civil como marco legal a nortear a tese ora defendida, cabe verificar qual seria o marco temporal a ser adotado pelo Tribunal como início da contagem do prazo prescricional para o exercício da pretensão de ressarcimento.
30.	O Código Civil, em seu art. 189, estabelece que 'violado o direito, nasce para o titular a pretensão, a qual se extingue, pela prescrição, nos prazos a que aludem os arts. 205 e 206'. Para a atividade de controle externo, o momento de violação do direito pode ser associado à data da ocorrência da irregularidade, ou seja, da prática de algum ilícito que acarrete dano aos cofres públicos. Esse seria, portanto, o marco inicial para o exercício da pretensão condenatória do TCU, pelo qual se dá a 'apuração dos fatos, identificação dos responsáveis e quantificação do dano', ex vi do disposto no art. 8º da Lei 8.443/1992.
31.	Há que se reconhecer, contudo, a suspensão do curso do prazo prescricional sempre que momentaneamente obstado o prosseguimento no exercício da pretensão por razão unicamente imputável ao responsável, a exemplo da submissão extemporânea de elementos adicionais. Uma vez obstada, temporariamente, a pretensão, não deve ter curso a prescrição, por necessária simetria, na medida em que a última constitui, justamente, o prazo legal de exercício da primeira.
32.	O referido entendimento é extraído do item 9.1.5 do Acórdão 1441/2016-TCU-Plenário:
9.1. deixar assente que:
 (...) 
9.1.5. haverá a suspensão da prescrição toda vez que o responsável apresentar elementos adicionais de defesa, ou mesmo quando forem necessárias diligências causadas por conta de algum fato novo trazido pelos jurisdicionados, não suficientemente documentado nas manifestações processuais, sendo que a paralisação da contagem do prazo ocorrerá no período compreendido entre a juntada dos elementos adicionais de defesa ou da peça contendo o fato novo e a análise dos referidos elementos ou da resposta da diligência, nos termos do art. 160, §2º, do Regimento Interno;
 (grifo nosso) 
33.	Raciocínio semelhante se aplica às hipóteses em que o exercício da pretensão de ressarcimento restar intencionalmente obstaculizado em virtude de conduta fraudulenta dos responsáveis, dissimuladora da irregularidade ensejadora do dano ao erário, com fins a lhes assegurar a impunidade e a retenção de eventuais vantagens ilícitas. Nesses casos, admitir o curso da prescrição desde a ocorrência da irregularidade lhes permitiria beneficiarem-se da própria conduta fraudulenta, da própria torpeza, de forma incompatível com a boa-fé objetiva.
34.	Ainda que a lei seja omissa quanto a tal hipótese impeditiva da prescrição, ela decorre da própria lógica da prescrição e do ditame da boa-fé objetiva que, como princípio geral de direito, presta-se à colmatação de lacunas, nos termos do art. 4º da Lei de Introdução às Normas do Direito Brasileiro (LINDB) .
35.	Orientações semelhantes são identificadas na jurisprudência do STJ:
 (...) 5. Outro relevante e grave aspecto a ser destacado é a intenção deliberada do Sr. Hélio Viana Freitas em obstar a realização de sua citação, como atestado pelo meirinho, em 9.7.2009. Ao argumentar a existência de prescrição, quando se escondeu intencionalmente e só compareceu aos autos em virtude da realização de penhora on-line nas suas contas correntes, denota propósito de 'beneficiar-se com a própria torpeza'. Tal conduta não encontra amparo jurídico e não pode ser chancelada pelo Poder Judiciário. Precedentes: AgInt nos EDcl no AREsp 1.013.829/RJ, Rel. Min. Marco Aurélio Bellizze, Terceira Turma, DJe 14.8.2018; REsp 1.740.260/RS, Rel. Min. Ricardo Villas Bôas Cuevas, Terceira Turma, DJe 29.6.2018; AgRg no REsp 1.398.155/RN, Rel. Min. Benedito Gonçalves, Primeira Turma, DJe 28.9.2015; REsp 1.366.694/MG, Rel. Min. Mauro Campbell Marques, Segunda Turma, DJe 17.4.2013.
 (...) 
 (REsp 1770249/RJ, Rel. Ministro HERMAN BENJAMIN, SEGUNDA TURMA, julgado em 8/11/2018, DJe 19/11/2018) (grifos nossos) 
ADMINISTRATIVO. CONTRATO. INADIMPLÊNCIA. ANTECIPAÇÃO DO VENCIMENTO. PRAZO DE PRESCRIÇÃO. MANUTENÇÃO DO TERMO INICIAL.
1. Trata-se de ação monitória referente ao contrato de abertura de crédito para financiamento estudantil em que a origem afastou a prescrição reconhecida pelo juízo de primeiro grau.
2. Esta Corte pacificou seu entendimento no sentido de que, mesmo diante do vencimento antecipado da dívida, subsiste inalterado o termo inicial do prazo de prescrição - no caso, o dia do vencimento da última parcela, 10.2.2008. Precedentes.
3. Note-se, ainda, que a ninguém é admitido valer-se da própria torpeza. Ora, entender em favor da antecipação do prazo em questão beneficiaria o próprio devedor que criou o óbice para o recebimento do crédito.
4. Recurso especial não provido.
 (REsp 1247168/RS, Rel. Ministro MAURO CAMPBELL MARQUES, SEGUNDA TURMA, julgado em 17/5/2011, DJe 30/5/2011) (grifos nossos) 
36.	A circunstância impeditiva da prescrição de que aqui se cogita guarda coerência, ainda, com a teoria da actio nata, em sua feição subjetiva, sob a qual não há se falar em inércia daquele a quem caberia exercer a ação sem que ele detenha condições de saber do próprio ato irregular. Segundo a teoria, é a partir da efetiva ciência da violação da ordem jurídica que exsurge a pretensão e, por corolário, a fluência do prazo para o seu regular exercício, haja vista que, repise-se, não se tem por razoável exigir do titular da pretensão o seu devido exercício antes mesmo de que tenha ciência sobre o fato irregular ou seus efeitos (no caso, o dano ao erário) . Nessa linha é o seguinte julgado do STJ:
PROCESSUAL CIVIL E ADMINISTRATIVO. RECURSO ESPECIAL. APREENSÃO DE VEÍCULO REVERTIDA JUDICIALMENTE. DANOS EMERGENTES. PRESCRIÇÃO. TERMO INICIAL. PRINCÍPIO DA ACTIO NATA. (...) 
1. O curso do prazo prescricional do direito de reclamar inicia-se somente quando o titular do direito subjetivo violado passa a conhecer o fato e a extensão de suas consequências, conforme o princípio da actio nata. (...) .
 (...) 
 (REsp 1257387/RS, Rel. Ministra ELIANA CALMON, SEGUNDA TURMA, julgado em 5/9/2013, DJe 17/9/2013 - grifos nossos) 
37.	Registre-se que a adoção da teoria da actio nata, em sua subjetiva acepção, é medida que, para além de juridicamente razoável - vez que permite ao instituto da praescriptio operar, de fato, como instrumental garantidor da ordem e segurança jurídicas, em vez de favorecer unicamente ao interesse privado do agente dissimulador - desvela-se imprescindível aos casos em que se apuram danos decorrentes de ilícitos de maior complexidade, que, pela própria natureza de que se revestem, não têm percepção prontamente evidenciadas no plano jurídico e, portanto, são impassíveis de ciência imediata pelos órgãos de controle externo da gestão pública.
38.	Não estamos a olvidar que, ao se considerar como termo inicial da prescrição o momento em que o detentor da legítima pretensão obtém (ou poderia obter) a inequívoca ciência do ato irregular, poderá haver situações em que a gênese do interstício prescricional remanesça suspensa por prazo demasiadamente prolongado, o que poderia, fatalmente, culminar em indesejável prejuízo ao devido processo legal. Para situações tais, caberia ao Tribunal avaliar, como já o faz atual e rotineiramente, se o desproporcional prazo defluído desde a prática da irregularidade ensejadora de dano tem o condão de prejudicar o contraditório e a ampla defesa, a exemplo do que preconiza o espírito da norma disciplinada no inciso II do art. 6º da Instrução Normativa TCU 71/2012[footnoteRef:11]. [11:  'Art. 6º Salvo determinação em contrário do Tribunal de Contas da União, fica dispensada a instauração da tomada de contas especial, nas seguintes hipóteses: (...) II - houver transcorrido prazo superior a dez anos entre a data provável de ocorrência do dano e a primeira notificação dos responsáveis pela autoridade administrativa competente;'] 
39.	Ressalvamos, ainda, a hipótese em que, a despeito do decurso do prazo prescricional, verificam-se indicativos de ato doloso de improbidade administrativa tipificado na Lei 8.429/1992 como causa de dano ao erário, o que, em tese, revestiria a pretensão ressarcitória de imprescritibilidade. Ainda que não caiba ao TCU a capitulação formal da conduta sob tal categoria jurídica, não há impedimento a que o Tribunal prossiga no desempenho de sua atividade fiscalizatória, se assim justificarem a materialidade e a relevância do fato, valendo-se de sua expertise na apuração do dano de modo a, inclusive, subsidiar eventual atuação em juízo do Ministério Público comum ou da própria pessoa jurídica de direito público lesada - conforme legitimidade que lhes atribui o art. 17 da Lei 8.429/1992 -, com fins à persecução do ressarcimento ao erário.
40.	Em vista dos parâmetros acima apontados, passa-se ao exame do caso concreto. Considerando que o fato gerador dos débitos foi a não efetivação de reembolsos à União por parte do Iteraima e que o primeiro mês de inadimplência referiu-se à competência de fevereiro de 2011, cujo reembolso deveria ter ocorrido até 1º/4/2011, verifica-se a não ocorrência da prescrição da pretensão de ressarcimento, tendo em vista que o despacho da Ministra Ana Arraes, de 4/9/2018 (peça 22) , interrompeu, antes de decorridos dez anos do fato irregular, o curso do prazo prescricional.
***
41.	Mesmo que seja acolhida a incidência de prazo quinquenal, propomos, subsidiariamente, que assim se faça pela aplicação analógica da Lei 9.873/1999, a qual estabelece prazo quinquenal e regime específico de prescrição para o exercício de ação punitiva pela Administração Pública Federal direta e indireta e dá outras providências.
42.	Ainda que o controle externo não se confunda com o exercício sancionatório do poder de polícia - de cuja prescrição a lei trata -, nada impede a adoção da referida norma, com fins à integração normativa - se considerada a existência de lacuna legislativa - por ser a que apresenta, no âmbito específico do regime jurídico de Direito Público, maior aderência às especificidades do controle externo, no que tange à sua face persecutória e ao seu caráter não judicial.
43.	A adoção da Lei 9.873/1999 tem como vantagem a convergência com precedentes do STJ que tratam da matéria da prescrição no controle externo, a exemplo dos indicados a seguir:
EMENTA: ADMINISTRATIVO. PREFEITO. PROCEDIMENTO ADMINISTRATIVO. TCU. RESSARCIMENTO AO ERÁRIO. AÇÃO ANULATÓRIA. PRESCRIÇÃO QUINQUENAL. PRECEDENTE DA SEGUNDA TURMA: RESP N. 1.480.350/RS. PRECEDENTE DA PRIMEIRA TURMA: RESP N. 1.129.206/PR.
I - Ação originária visando à anulação do procedimento administrativo instaurado no TCU contra o autor que, enquanto Prefeito do Município de Pedra/PE, teria superfaturado obras de construção de escolas municipais, culminando na condenação ao ressarcimento de parte da quantia recebida em virtude do Convênio n.5.328/96, e multa.
II - Prescrição quinquenal reconhecida, considerando que a vigência do referido Convênio data de 1997, e a Tomada de Contas foi instaurada pelo TCU somente em 2005.
III - Os autos não versam sobre ação de ressarcimento para o fim de se estabelecer sobre a imprescritibilidade nos termos constitucionais respectivos. 
IV - 'Em virtude da lacuna legislativa, pois não há previsão legal de prazo para a atuação do Tribunal de Contas da União, deve ser-lhe aplicado o prazo quinquenal, por analogia aos arts. 1º do Decreto 20.910/32 e 1º da Lei 9.873/99' (REsp n. 1.480.350/RS, Rel. Ministro Benedito Gonçalves, primeira turma, julgado em 5/4/2016, DJe 12/4/2016) .
V - Precedente análogo da Primeira Turma, sob o enfoque da Lei n.9.874/99.
VI- Recurso especial improvido.
 (REsp 1464480/PE, Rel. Ministro FRANCISCO FALCÃO, SEGUNDA TURMA, julgado em 13/6/2017, DJe 23/6/2017 - grifos nossos) 
EMENTA: PROCESSUAL CIVIL E ADMINISTRATIVO. RECURSO ESPECIAL. TRIBUNAL DE CONTAS DA UNIÃO. PROCESSO DE TOMADA DE CONTAS ESPECIAL. VIOLAÇÃO A INSTRUÇÃO NORMATIVA. EXAME INCABÍVEL EM SEDE DE APELO ESPECIAL. ARTS. 31 E 57 DA LEI 8.443/92, 471 DO CPC, 884 DO CC, 26, VI, E 27, § 1º, DA LEI 9.784/99. AUSÊNCIA DE PREQUESTIONAMENTO. SÚMULA 211/STJ. TESE DE PRESCRIÇÃO ADMINISTRATIVA. AUSÊNCIA OU FALHA NA PRESTAÇÃO DE CONTAS. IMPUTAÇÃO DO DÉBITO E APLICAÇÃO DE SANÇÃO. NÃO CONFIGURAÇÃO DE HIPÓTESE DE IMPRESCRITIBILIDADE. LACUNA LEGISLATIVA. NECESSIDADE DE INTEGRAÇÃO POR ANALOGIA. APLICAÇÃO DO PRAZO QUINQUENAL. DECURSO. OCORRÊNCIA.
 (...) 
7. Em virtude da lacuna legislativa, pois não há previsão legal de prazo para a atuação do Tribunal de Contas da União, deve ser-lhe aplicado o prazo quinquenal, por analogia aos arts. 1º do Decreto 20.910/32 e 1º da Lei 9.873/99. Em hipótese similar à presente, porquanto ausente prazo decadencial específico no que concerne ao exercício do poder de polícia pela Administração, antes do advento da Lei 9.873/99, a Primeira Seção desta Corte, no julgamento do REsp 1.105.442/RJ (Rel Min. Hamilton Carvalhido, Primeira Seção, DJe 22/2/2011) , sob o rito do art. 543-C do CPC, assentou ser ele de 5 anos, valendo-se da aplicação analógica do art. 1º do Decreto 20.910/32.
8. Recurso especial parcialmente conhecido e, nessa extensão, provido para julgar procedente o pedido inicial, desconstituindo a decisão do Tribunal de Contas da União no processo de tomada de contas especial do Convênio 5013/96, ressalvando-se a via judicial para o pleito de eventual ressarcimento.
 (REsp 1480350/RS, Rel. Ministro BENEDITO GONÇALVES, PRIMEIRA TURMA, julgado em 5/4/2016, DJe 12/4/2016 - grifos nossos) 
44.	Cabe destacar que a Corte Suprema, em decisões monocráticas de caráter liminar, também já indicou a aplicação da Lei 9.873/1999, para fins de contagem do prazo prescricional, aos processos de controle externo, a saber:
EMENTA: DECISÃO MANDADO DE SEGURANÇA - TRIBUNAL DE CONTAS DA UNIÃO - TOMADA DE CONTAS ESPECIAL - PRESCRIÇÃO - LIMINAR DEFERIDA. 
1. (...) Coesa Engenharia Ltda. insurge-se contra a deliberação nº 1.110/2017, por meio da qual o Tribunal de Contas da União, no processo de tomada de contas especial nº Processo 016.851/2003-9, condenou-a, juntamente com prefeito e gestores do Departamento Nacional de Obras contra as Secas - DNOCS, ao pagamento de multa e ressarcimento de débito (...) . Consoante narra, o alegado pagamento a maior teria ocorrido em 13 de outubro de 1992, havendo sido as contas dos gestores inicialmente julgadas regulares pelo Órgão de fiscalização. Relata a posterior reabertura desses processos, apreciados em conjunto com a tomada de contas especial impugnada, instaurada em 2003 e da qual foi inicialmente intimada para defender-se em 2006. (...) Evocando precedentes, afirma a incidência da Lei nº 9.873/1999, a estabelecer prazo para exercício de ação punitiva pela Administração Pública federal. (...) O Tribunal de Contas da União, em informações, aponta a inviabilidade de o Judiciário adentrar o mérito da decisão administrativa. (...) Refere-se a trechos de pronunciamentos formalizados no processo impugnado, segundo os quais: no tocante à aplicação de multa, a Lei nº 8.443/1992, a reger a atividade do Tribunal, não prevê regra de prescrição e, mesmo se aplicado o prazo decenal versado no artigo 205 do Código Civil, a citação dos gestores teria interrompido a fluência; a pretensão de reparação civil do Estado é imprescritível. O processo está concluso para apreciação da medida acauteladora. 
2. Surgem com relevância maior as causas de pedir atinentes ao devido processo legal e à segurança jurídica. O sobrepreço imputado pelo Órgão de controle teria ocorrido em 1992, sobrevindo apenas em 2006 a notificação da impetrante para responder ao processo administrativo que levou à determinação de ressarcimento ao erário e aplicação de multa (...) . Decorridos treze anos entre o fato supostamente lesivo e a intimação do particular, o Estado não poderia mais buscar o ressarcimento ou a punição, seja na via administrativa, seja na judicial. (...) O que ocorre, tradicionalmente, no Direito? O quinquênio a reger a prescrição (...) . Verifico-o quanto à ação a ser ajuizada pela Fazenda, assim como por aquele prejudicado por ato do Estado - Decreto nº 20.910/1932. Mais ainda: esse é o lapso aplicável, por força da Lei nº 4.717/1965, à ação popular e à ação de improbidade, nos termos do artigo 23, inciso I, da Lei nº 8.429/1992. É observável, também, considerado o poder-dever de autotutela administrativa - artigo 54 da Lei nº 9.784/1999. Por fim, atentem para a integral incidência, quanto à atuação sancionatória do Tribunal de Contas da União, da Lei nº 9.873/1999, conforme decidido pela Primeira Turma no mandado de segurança nº 32.201, relator o ministro Luís Roberto Barroso. Em suma, descabe admitir que o Poder Público, na seara patrimonial, cruze os braços, permanecendo com poder exercitável a qualquer momento. A evocação da segurança jurídica, como garantia da cidadania diante de guinadas estatais, confere relevância à passagem do tempo. Por isso há, no cenário, a prescrição, a alcançar a pretensão, a ação, e a decadência, que apanha e fulmina o próprio direito. Nesse contexto, deve o Tribunal de Contas da União observar o lapso de cinco anos para proceder à notificação daquele que busca responsabilizar por dano ao erário. 
3. Defiro a liminar, suspendendo, relativamente à impetrante, os efeitos da condenação imposta pelo Órgão impetrado por meio da deliberação nº 1.110/2017 (...) .
 (...) 
 (Mandado de Segurança [MS] 35294[footnoteRef:12], Relator: Min. MARCO AURÉLIO, julgado em 6/3/2018, publicado em PROCESSO ELETRÔNICO DJe-044 DIVULG 7/3/2018 PUBLIC 8/3/2018 - grifos nossos) [12:  No mesmo sentido, ver: MS 35971 TP, Relator: Min. MARCO AURÉLIO, julgado em 14/2/2019, publicado em PROCESSO ELETRÔNICO DJe-032 DIVULG 15/2/2019 PUBLIC 18/2/2019; e MS 36054 MC, Relator: Min. RICARDO LEWANDOWSKI, julgado em 19/12/2018, publicado em PROCESSO ELETRÔNICO DJe-019 DIVULG 31/1/2019 PUBLIC 1/2/2019.] 
45.	Não se pode deixar de mencionar, também, que, na apreciação do RE 636.886, o Ministro Gilmar Mendes destacou que a 'prescritibilidade é a regra' e defendeu o emprego supletivo da Lei 9.873/1999, ante a ausência de lei específica, no âmbito dos processos de contas.
46.	A contagem do prazo quinquenal da referida lei teria início, de acordo com o entendimento do Ministro Gilmar Mendes, por ocasião da apresentação da prestação de contas, quando fosse o caso, ou, em caso de omissão, 'apenas [...] com o início da tomada de contas especial pelo controle interno ou externo'; a complementação da prestação de contas caracterizaria uma das causas interruptivas; e as providências da fase interna serviriam como período de suspensão da prescrição.
47.	No seguinte excerto de seu voto, o Ministro Gilmar Mendes resumiu os principais aspectos de sua compreensão sobre o emprego do prazo quinquenal:
Por oportuno, registro a incidência de prazos diferenciados a depender da fase fiscalizatória em que se encontre o fato que cause prejuízo ao erário.
Primeiro, há prazo decadencial (prescricional punitivo, nos termos da lei) quinquenal entre a data da prestação de contas e o início da fase preliminar de tomada de contas especial (citação ou notificação do interessado ou responsável pela prestação de contas na fase preliminar de tomada de contas pelos órgãos internos ou externos) , com a observância de causas de interrupção (retificação da prestação de contas pelo responsável) e de suspensão (enquanto durar a fiscalização preliminar realizada pelo controle interno do Ente Público, diante da inexistência de inércia estatal na averiguação do fato) . Pela obviedade, em se tratando de ato de fiscalização prévia (controle externo preventivo) , sequer existe a inércia estatal a justificar o início de qualquer decurso de tempo.
Secundariamente, uma vez iniciada a tomada de contas pelo órgão de controle interno ou externo, de forma preliminar, em decorrência de ser causa interruptiva legal, reinicia-se novo prazo decadencial (prescricional punitivo) até a decisão condenatória recorrível pelo Tribunal de Contas.
Terceiro, a contar da decisão final do Tribunal de Contas, inicia-se prazo prescricional (próprio) para ajuizamento da correspondente ação de execução. (...) 
48.	Ainda em favor da aplicação da Lei 9.873/1999, não poderíamos deixar de mencionar as abalizadas contribuições do então Procurador-Geral do Ministério Público de Contas da União, Dr. Lucas Rocha Furtado, no TC Processo 001.753/2002-3[footnoteRef:13], e da atual Procuradora-Geral, Dra Cristina Machado da Costa e Silva, no TC Processo 020.635/2004-9. [13:  Vide, também, manifestação do Dr. Lucas Rocha Furtado no TC Processo 018.404/2007-9 (peça 8 do conjunto de 'documentos anteriores à conversão', distinta da peça 8 do conjunto de 'peças' do processo eletrônico) .] 
49.	Ressalta-se a completude do regime prescricional edificado na Lei 9.873/1999, conforme ressaltado pela Procuradora-Geral do MP/TCU no mencionado parecer, dispondo a norma do marco inicial de contagem do prazo, na 'data da prática do ato [irregular]', e das respectivas causas interruptivas, enumeradas no seu artigo 2º:
Art. 2o Interrompe-se a prescrição da ação punitiva:
I - pela notificação ou citação do indiciado ou acusado, inclusive por meio de edital;
II - por qualquer ato inequívoco, que importe apuração do fato;
III - pela decisão condenatória recorrível.
IV - por qualquer ato inequívoco que importe em manifestação expressa de tentativa de solução conciliatória no âmbito interno da administração pública federal.
50.	À exceção do inciso IV do art. 2º da Lei 9.873/1999, nota-se que as causas interruptivas indicadas nos incisos I a III constituem eventos sucessivos. Após efetuadas as apurações iniciais, com marco interruptivo demarcado por 'qualquer ato inequívoco, que importe apuração do fato' (inciso II) , e estando presentes as condições de procedibilidade, forçosamente deverá ser promovida 'a notificação ou citação do indiciado ou acusado' (inciso I) , visto constituir tal ato de comunicação pressuposto de oportunização do contraditório e, assim, condição de validade de eventual condenação, à luz do devido processo legal. Suceder-lhes-á, igualmente, 'a decisão condenatória recorrível' (inciso III) , se houver.
51.	Assim, devem ser entendidas como causas sucessivas e não repetíveis de interrupção do prazo prescricional, à semelhança do que se observa no Direito Penal, onde, de igual modo, o legislador optou pelo estabelecimento de causas interruptivas sucessivas, a exemplo do recebimento da denúncia e da publicação da sentença ou acórdão condenatórios recorríveis (art. 117, incisos I e IV, do Código Penal) .
52.	Na lição de Marcelo Madureira Prates[footnoteRef:14], com a qual este membro do Ministério Público se alinha: [14:  Prescrição Administrativa na Lei nº 9.873, de 23.11.1999: entre Simplicidade Normativa e Complexidade Interpretativa. Boletim de Direito Administrativo, São Paulo, n. 8, p. 898-910, ago. 2005.] 
 (...) no que toca aos atos que interrompem a prescrição administrativa, acreditamos que os atos interruptivos previstos no art. 2º [incisos I a III] da Lei nº 9.873/99 constituem sucessão cronológica de atos não-repetíveis nem substituíveis, o que implica que cada ato aí previsto somente possa ocorrer uma única vez e em momento determinado, já que, praticado o ato posterior, extingue-se a possibilidade de praticar o ato logicamente anterior. Essa visão coaduna-se com aquela e, mais ainda, dela decorre, de que o processo administrativo punitivo há de ser visto como uma sucessão cronológica de quatro fases fundamentais, quais sejam:
 (1) investigativa, destinada à apuração dos fatos suspeitos, é dizer, à coleta de elementos indiciários sobre a materialidade do fato e a autoria;
 (2) contraditória, a qual se inicia com a citação do suposto infrator, visando a lhe garantir contraditório e ampla defesa;
 (3) decisória, referente à decisão inicial recorrível; e
 (4) recursal, em que há a decisão final no plano administrativo.
 (p. 905 - grifos nossos e do original) 
53.	Transpondo-se os eventos previstos nos incisos I a IV do art. 2º da Lei 9.873/1999 para o contexto do processo de contas, pode ser feito o seguinte cotejo:
	CAUSA INTERRUPTIVA PREVISTA NO ART. 2º DA LEI 9.873/1999
	PROVIDÊNCIA E CORRESPONDENTE MOMENTO DE CARACTERIZAÇÃO
	INSTÂNCIA RESPONSÁVEL
 (sem possibilidade de repetição do 'ato inequívoco' que já tenha sido praticado por outra instância) 

	II - por qualquer ato inequívoco, que importe apuração do fato;
	Data do ato administrativo praticado na fase investigativa ou do documento (relatório de fiscalização etc.) que caracterize o 'ato inequívoco', com a 'reunião de elementos mínimos de convicção para a caracterização de um ilícito (materialidade do fato e autoria) '[footnoteRef:15], acompanhado da determinação de providências para averiguar a ocorrência do dano e a identificação dos responsáveis. [15:  PRATES, Marcelo Madureira. Prescrição Administrativa na Lei nº 9.873, de 23.11.1999: entre Simplicidade Normativa e Complexidade Interpretativa. Boletim de Direito Administrativo, São Paulo, n. 8, p. 898-910, ago. 2005. p. 905.] 
	·	Órgão ou entidade responsável pelo repasse dos recursos[footnoteRef:16] [16:  Jurisprudência do STJ:'PROCESSUAL CIVIL E ADMINISTRATIVO. EXECUÇÃO FISCAL. INFRAÇÃO AMBIENTAL. MULTA. PRESCRIÇÃO ADMINISTRATIVA (DECADÊNCIA) . HIPÓTESE INTERRUPTIVA. CONSTATAÇÃO. (...) 4. (...) a incontroversa fiscalização deflagrada pelo IBAMA em 03/07/2010 constituiu ato interruptivo do prazo prescricional para a ação punitiva estatal (decadência) , a teor do art. 2º, II, da Lei n. 9.873/1999: 'Interrompe-se a prescrição da ação punitiva: (...) II - por qualquer ato inequívoco, que importe apuração do fato.'' (Agravo Interno [AgInt] no REsp 1735081/CE, Relator: Ministro GURGEL DE FARIA, PRIMEIRA TURMA, julgado em 3/12/2019, DJe 10/12/2019 - grifos nossos) ] 
·	Controle Interno
·	TCU
·	Outras instâncias de controle (autoridades policiais[footnoteRef:17], Ministério Público, entre outras) [17:  Jurisprudência do STJ:'ADMINISTRATIVO. MANDADO DE SEGURANÇA. ATO DO MINISTRO DE ESTADO DO CONTROLE E DA TRANSPARÊNCIA. DECLARAÇÃO DE INIDONEIDADE PARA LICITAR OU CONTRATAR COM A ADMINISTRAÇÃO PÚBLICA. AUSÊNCIA DE QUALQUER ILEGALIDADE NO PROCESSO ADMINISTRATIVO. ORDEM DENEGADA. (...) 4. Preliminar de prescrição da pretensão punitiva afastada, porquanto houve a interrupção da prescrição da ação punitiva da administração com as conclusões do Inquérito Policial nº 095/2012-SR/DPF/PB. Incidência do inciso II, do artigo 2º, da Lei nº 9.873/99. (...) ' (MS 21.591/DF, Relator: Ministro MAURO CAMPBELL MARQUES, PRIMEIRA SEÇÃO, julgado em 14/11/2018, DJe 26/3/2019 - grifos nossos) ] 

	IV - por qualquer ato inequívoco que importe em manifestação expressa de tentativa de solução conciliatória no âmbito interno da administração pública federal.
	Primeira possibilidade: data em que o responsável manifesta sua intenção, na fase interna da TCE, de 'recolher o valor principal integral atualizado monetariamente, sem a incidência de juros moratórios, nos termos do art. 12, § 2º, da Lei 8.443, de 16 de julho de 1992' (caput do art. 13-A da Instrução Normativa TCU 71/2012) ou a data em que o responsável providencia tal recolhimento e, em seguida, apenas comunica tal providência à Administração (sujeito à complementação de valores) .
	·	Órgão ou entidade responsável pelo repasse dos recursos

		Segunda possibilidade (desde que não implementada a primeira) : data em que o responsável manifesta, na fase externa da TCE, sua intenção de recolher o débito, ou recolhe o montante que entende devido e, em seguida, comunica tal providência ao TCU (sujeito à complementação de valores) .
	·	TCU

	I - pela notificação ou citação do indiciado ou acusado, inclusive por meio de edital;
	Data da ciência da citação pelos responsáveis ou de publicação do edital no DOU.
	·	TCU

	III - pela decisão condenatória recorrível.
	Data da prolação do acórdão condenatório (sujeito a recurso) .
	·	TCU

54.	Quanto à hipótese do inciso I do art. 2º da Lei 9.873/1999, defendemos a sua caracterização, no âmbito do controle externo, apenas quando o responsável toma ciência da citação efetuada pelo TCU (ou quando é publicado o edital de citação no DOU) . Não se deve considerar, para tanto, as eventuais notificações anteriores encaminhadas ao responsável, mesmo que tenha havido sua respectiva ciência, por não constituírem atos essenciais e suficientes de comunicação.
55.	Conforme assentado na jurisprudência do TCU, somente a citação realizada pelo Tribunal cumpre o efetivo papel de abertura do contraditório e da ampla defesa, de modo que somente sua falha ou ausência têm o condão de invalidar eventual juízo condenatório:
A ausência de notificação do responsável na fase interna do processo de tomada de contas especial não implica vício, porquanto a fase interna constitui procedimento inquisitório de coleta de provas, assemelhado ao inquérito policial, e a fase externa, que se inicia com a autuação do processo no TCU, é que garante o direito à ampla defesa e ao contraditório. (Acórdão 653/2017-TCU-Segunda Câmara - Relator: Ministro Augusto Nardes) 
Não há obrigatoriedade de oferecimento de contraditório na fase interna de tomada de contas especial, razão por que a ausência de notificação de responsável nessa fase não prejudica o andamento do processo no TCU. O direito à ampla defesa e ao contraditório deve ser garantido na fase externa. (Acórdão 1514/2007-TCU-Segunda Câmara - Relator: Ministro Ubiratan Aguiar) 
56.	A despeito da impertinência da única causa suspensiva expressamente prevista na Lei 9.873/1999 (art. 3º, inciso I) com as pretensões ressarcitória e sancionatória do controle externo, a opção pela aplicação do referido marco legislativo não impede que sejam admitidas outras hipóteses suspensivas, ou mesmo impeditivas, pelas razões já expostas nos parágrafos 31 a 39.
57.	Em vista dos parâmetros acima apontados, observa-se que, no caso em análise, houve incidência do inciso II do art. 2º da Lei 9.873/1999, pois a Nota Técnica 1/2015/GEOF/CGEP/DGEP/SGA, de 26/8/2015 (peça 7, p. 103-109) , representou o 'ato inequívoco, que importe apuração do fato'. Assim, pode-se considerar que a primeira causa interruptiva sobreveio antes de terem decorridos cinco anos desde a ocorrência irregular, considerado o início da contagem em 1º/4/2011  (relativo à competência de fevereiro de 2011, restando caracterizado, nesse dia, o primeiro reembolso inadimplido) . Como a ciência da citação pelo Iteraima ocorreu em 25/9/2019  (peça 32) , sendo esse o segundo marco interruptivo (inciso I do art. 2º da Lei 9.873/1999) , conclui-se que não teriam se passado mais de cinco anos desde o primeiro marco interruptivo. Não houve, portanto, incidência da prescrição da pretensão de ressarcimento, caso seja utilizada a Lei 9.873/1999 como marco legal para a contagem do prazo prescricional.
58.	Cabe destacar que não há que se falar na incidência da prescrição intercorrente, prevista no § 1º do art. 1º da Lei 9.873/1999, visto que a AGU, entre a edição da Nota Técnica 1/2015/GEOF/CGEP/DGEP/SGA, em 26/8/2015, até seu último pronunciamento na fase interna da TCE, por meio do Relatório de TCE 1/2017/CONTAS/SGA/AGU, de 11/10/2017 (peça 14, p. 1-3) , não deixou as medidas a seu cargo paralisadas 'por mais de três anos' [footnoteRef:18]. [18:  Lei 9.873/1999:'Art. 1o (omissis) § 1o Incide a prescrição no procedimento administrativo paralisado por mais de três anos, pendente de julgamento ou despacho, cujos autos serão arquivados de ofício ou mediante requerimento da parte interessada, sem prejuízo da apuração da responsabilidade funcional decorrente da paralisação, se for o caso.' (grifo nosso) ] 
***
59.	Diante do exposto, este membro do Ministério Público de Contas da União propõe o seguinte desfecho para esta TCE:
a)	rejeitar parcialmente as alegações de defesa apresentadas pelo Estado de Roraima e pelo Instituto de Terras e Colonização do Estado de Roraima (Iteraima) ;
b)	julgar regulares com ressalva as contas do Estado de Roraima, com base nos arts. 16, inciso II, e 18 da Lei 8.443/1992, dando-lhe quitação;
c)	conceder novo e improrrogável prazo de quinze dias, a contar da notificação da deliberação que vier a apreciar este processo, para que o Instituto de Terras e Colonização do Estado de Roraima (Iteraima) promova, com base no art. 12, §§ 1º e 2º, da Lei 8.443/1992, o recolhimento das seguintes quantias aos cofres do Tesouro Nacional, atualizadas monetariamente desde as respectivas datas de ocorrência:
	MÊS DE COMPETÊNCIA
	VALOR DO REEMBOLSO  (R$) 
	DATA DE OCORRÊNCIA

	Fevereiro/2011
	19.227,38
	1º/4/2011

	Abril/2011
	24.034,22
	1º/6/2011

	Maio/2011
	24.034,22
	1º/7/2011

	Setembro/2011
	24.034,22
	1º/11/2011

	Outubro/2011
	24.034,22
	1º/12/2011

	Novembro/2011
	47.764,44
	1º/1/2012

	Dezembro/2011
	32.080,35
	1º/2/2012

	Fevereiro/2012
	24.034,22
	1º/4/2012

	Março/2012
	24.034,22
	1º/5/2012

	Abril/2012
	24.034,22
	1º/6/2012

	Maio/2012
	24.034,22
	1º/7/2012

	Junho/2012
	24.034,22
	1º/8/2012

	Julho/2012
	24.034,22
	1º/9/2012

	Agosto/2012
	24.032,22
	1º/10/2012

	Setembro/2012
	24.034,22
	1º/11/2012

	Outubro/2012
	24.034,22
	1º/12/2012

	Novembro/2012
	47.764,44
	1º/1/2013

	Dezembro/2012
	16.022,83
	1º/2/2013

d)	determinar ao Estado de Roraima que, na impossibilidade de liquidação tempestiva do débito de responsabilidade do Instituto de Terras e Colonização do Estado de Roraima (Iteraima) no mencionado prazo de quinze dias, adote providências com vistas à inclusão do valor da dívida da entidade autárquica em sua lei orçamentária, informando ao Tribunal as providências adotadas no prazo de trinta dias;
e)	informar ao Instituto de Terras e Colonização do Estado de Roraima (Iteraima) que a liquidação tempestiva do débito, atualizado monetariamente, saneará o processo e implicará o julgamento das contas pela regularidade com ressalva, com expedição de quitação, nos termos do art.12, §§ 1º e 2º, da Lei 8.443/92;
f)	encaminhar cópia da deliberação que vier a ser proferida nesta TCE à Advocacia-Geral da União (AGU) , ao Estado de Roraima, na pessoa de seu Procurador-Geral, e ao Instituto de Terras e Colonização do Estado de Roraima (Iteraima) .'
É o relatório.

Krishlene Braz Ávila (procuradora-geral adjunta - OAB/RR 305-B) representando o Governo do Estado de Roraima.

Procurador Rodrigo Medeiros de Lima.

TOMADA DE CONTAS ESPECIAL. CESSÃO DE SERVIDOR DA AGU PARA O ESTADO DE RORAIMA E INSTITUTO DE TERRAS E COLONIZAÇÃO DAQUELE ESTADO. RESSARCIMENTO PARCIAL DOS VALORES DAS REMUNERAÇÕES E ENCARGOS SOCIAIS RELATIVOS AO SERVIDOR CEDIDO. ALEGAÇÕES DE DEFESA INSUFICIENTES PARA DESCONSTITUIR O DÉBITO. FIXAÇÃO DE NOVO E IMPRORROGÁVEL PRAZO PARA RECOLHIMENTO DO VALOR DEVIDO. POSSIBILIDADE DE INCLUSÃO DO DÉBITO NA PRÓXIMA LEI ORÇAMENTÁRIA. CIÊNCIA.

TOMADA DE CONTAS ESPECIAL (TCE)

Secretaria de Controle Externo de Tomada de Contas Especial (SecexTCE).

Em exame tomada de contas especial instaurada pela Advocacia-Geral da União (AGU) em desfavor do Estado de Roraima e do Instituto de Terras e Colonização do Estado de Roraima (Iteraima) , com vistas a obter o ressarcimento de despesas com a remuneração e os encargos sociais do servidor Washington Pará de Lima, cedido pela AGU.
2.	O período em que o servidor esteve à disposição do Governo do Estado de Roraima se estendeu de 29/12/2004 a 20/12/2012. Entre 9/2/2009 a 6/2/2011, o servidor laborou na administração direta do estado e, no tempo restante, naquele instituto.
3.	Segundo o determinado no art. 93 da Lei 8.112/1990 e em decretos regulamentadores, órgãos e entidades estaduais ou municipais cessionárias deverão arcar com a remuneração do servidor cedido e os correspondentes encargos sociais. No presente caso, o ressarcimento à AGU foi apenas parcial; as parcelas não devolvidas, após cobranças recorrentes aos órgãos, foram objeto de instauração da TCE.
4.	Após o cotejo detalhado entre os valores devidos e os recolhidos pelos cessionários, o tomador de contas concluiu que ainda restavam R$ 841.648,87, em valores históricos, a ser ressarcidos à AGU.
5.	Neste Tribunal, a Secretaria de Controle Externo de Tomada de Contas Especial procedeu ao exame das peças que compõem os autos e realizou a citação dos órgãos responsáveis. As alegações de defesa apresentadas foram consideradas insuficientes para desconstituir o débito imputado, razão pela qual propôs conceder novo e improrrogável prazo para recolhimento dos valores devidos.
6.	Divergindo da unidade instrutiva, o representante do Ministério Público junto ao TCU - MPTCU defendeu que o valor total calculado deveria ser alterado, tendo em vista que, em nota técnica elaborada pela AGU (peça 7, p. 103-109) , há informação de que a inadimplência se iniciou a partir de 2011. Desse recálculo, considerado o período de 02/2011 a 12/2012, restariam, do montante imposto ao Governo do Estado de Roraima, apenas R$ 4.806,84, cuja materialidade justificaria a não exigência de devolução; o valor referente ao Iteraima passaria a R$ 475.302,30.
7.	Outra vertente explorada pelo Parquet diz respeito à análise da prescritibilidade da pretensão ressarcitória. O eminente procurador discorreu sobre as implicações, nos processos de controle externo, decorrentes da decisão do Supremo Tribunal Federal no Recurso Extraordinário 636.886 acerca do reconhecimento da prescrição das ações de ressarcimento ao erário.
8.	Acresceu relevantes considerações sobre a necessidade de mudança do paradigma até então firmado no TCU, de modo a ser reconhecida a prescrição e estabelecer os marcos interruptivos. Sob as premissas defendidas, integralmente reproduzidas no relatório precedente, concluiu que o caso em exame não foi afetado pela prescrição, considerando a data da ocorrência dos débitos, a partir de 2011, e os marcos interruptivos ocorridos, tanto na fase interna da TCE, como no âmbito desta Corte, quando da citação.
9.	Com as máximas vênias ao eminente procurador, deixo de acompanhar suas conclusões. 
10.	Primeiramente, passo à questão da polêmica estabelecida com o advento da decisão do STF quanto à prescritibilidade das ações de ressarcimento.
11.	Tal tema encontra-se em discussão no âmbito do TCU em diversos processos. Em respeito à decisão da Suprema Corte, provavelmente surgirão novas teses nesta Casa capazes de atender ao recente entendimento do STF. Entretanto, importa lembrar que o RE 636.886 se encontra em análise de embargos, com os quais se pretende esclarecer, entre outras elucidações, as condutas a serem adotadas nas diferentes fases dos processos neste Tribunal. 
12.	Desse modo, as mudanças que possam ocorrer futuramente na jurisprudência do TCU sobre a prescritibilidade dependem do trânsito em julgado da deliberação da Suprema Corte. Somente após esse desfecho, teremos aqui elementos claros para aplicar diretamente nos processos sob nossa tutela.
13.	Em diversas e recentes decisões, o TCU tem considerado prematuro acolher a tese a respeito da aplicação aos processos de controle externo da prescrição da pretensão de ressarcimento ao erário, sobretudo em razão dos seguintes fundamentos: i) solidez da interpretação feita com base no art. 37, § 5º, da Constituição Federal de 1988, que originou a Súmula TCU 282; ii) inexistência de trânsito em julgado da deliberação do Supremo; e iii) presença de dúvidas a serem sanadas na apreciação de embargos de declaração opostos pela Advocacia-Geral da União (AGU) contra aquela decisão, inclusive com possibilidade de modulação de seus efeitos.
14.	No voto condutor do Acórdão 2425/2020-TCU-Plenário, o ministro Vital do Rêgo destacou as dificuldades da aplicação imediata e abrangente da tese aos processos que tramitam neste Tribunal:
"15. Consoante registrado nos acórdãos do TCU supramencionados, não se trata de desconhecimento ou desrespeito à decisão do STF, tampouco tem-se a intenção de se fixar qualquer jurisprudência sobre a sua abrangência neste momento. Ocorre que, em virtude da ausência de elementos suficientes que nos permitam aplicar a nova tese de imediato e dada a possiblidade de modulação da decisão, não seria produtivo, e causaria enorme incerteza, se este Tribunal revisse sua atuação e logo depois a alterasse novamente.
16. Diante disso, por questões de coerência e em nome da segurança jurídica e da estabilidade das decisões, até que a questão fique mais clara, a meu ver, o melhor a ser feito é manter o posicionamento que há anos vem sendo adotado pelo TCU e pelo próprio STF, no sentido de considerar imprescritíveis as ações de ressarcimento ao erário."
15.	Assim, diante dessas ponderações, deixo de adotar as interpretações recomendadas no parecer do MPTCU sobre os prazos a serem considerados no exame relativo ao ponto.
16.	Passo agora à análise quanto aos valores dos débitos, calculados pelo tomador de contas e parcialmente endossados pela SecexTCE.
17.	O representante do Parquet defendeu que os valores apontados pela AGU na fase interna da TCE e assumidos pela unidade técnica não correspondem ao que, de fato, é devido pelo Estado de Roraima e pelo Iteraima à União.
18.	Também, neste ponto, dissinto da conclusão da Procuradoria. Alinho-me aos fundamentos trazidos por nossa unidade especializada, reproduzidos no relatório anterior a este voto, e os incorporo como minhas razões de decidir.
19.	Verifico que, conforme observado pelo MPTCU, consta, no teor de nota técnica elaborada no âmbito da AGU, que os débitos relativos à falta de ressarcimento da remuneração do servidor cedido se iniciaram em 2011. A mencionada nota foi encaminhada, dentro daquele órgão, para os setores responsáveis pela instauração da TCE.
20.	Após as apurações no âmbito do processo, em manifestação posterior, outros documentos também emitidos pela AGU apontam débito superior ao inicialmente informado.
21.	É importante lembrar que um dos objetivos dos processos de tomada de contas especial, inclusive na fase interna, é quantificar o valor do débito, buscando evidenciá-lo com exatidão e com elementos probatórios que deem suporte às conclusões. Embora a AGU, na Nota Técnica 1/2015/GEOF/CGEP/DGEP/SGA (peça 7, p. 103) , de 26/8/2015, tenha afirmado que as parcelas anteriores a 2011 estavam em dia, apuração posterior do próprio órgão demonstrou que existiam parcelas em aberto.
22. 	Os ofícios 00008/2017/DPOF/SGA/AGU (peça 9, p. 1) e 00008/2017/DPOF/SGA/AGU (peça 10, p. 1) , de 29/05/2017, comunicaram aos responsáveis os valores que restavam pendentes de quitação. O relatório do tomador de contas, à peça 14, consolidou o valor devido, após o confronto entre débitos e créditos, chegando ao montante de R$ 841.648,87, a ser quitado pelos órgãos cessionários.
23.	Conforme assinalado na instrução da SecexTCE, os documentos acostados às peças 5, 6 e 7 indicam que houve diversos recolhimentos, mas os valores totais se mostraram inferiores ao devido. Na instrução de peça 19, a unidade técnica registrou:
"8. Objetivando obter o ressarcimento das despesas com remuneração, encargos e benefícios sociais, do período de 29/12/2004 a 20/12/2012, conforme fichas financeiras extraídas do SIAPE a Diretoria de Gestão de Pessoas da Advocacia-Geral da União - DGEP/SGA/AGU (peça 8) , expediu vários ofícios de cobrança, sem, entretanto, obter êxito em todos eles, os quais foram inseridos no presente processo de tomada de contas especial (peças 5, 6 e 7) , e estão listados nas tabelas de peça 14, p. 4-9."
24.	Portanto, entendo que, no processo de investigação inerente à TCE, o cálculo realizado pelo tomador de contas foi acertado, ao reavaliar todo o histórico de despesas e créditos relacionados à cessão, mesmo tendo, de início, cogitado que as parcelas anteriores a 2011 estivessem quitadas.
25.	Notei que o valor total calculado pela unidade instrutiva (R$ 840.287,72) é muito próximo do apresentado pelo tomador de contas (R$ 841.648,87) , porém, após alocados os valores devidos e parcelas creditadas, houve diferença em relação ao valor imputado a cada um dos órgãos. 
26.	O tomador de contas havia concluído que o débito do Estado de Roraima, em valores originais, seria de R$ 59.233,65 e o do Iteraima, de R$ 782.715,22. Na citação realizada pela unidade instrutiva, que considerou a soma de cada uma das despesas, abatendo cada um dos recolhimentos realizados pelos órgãos, apesar de o valor global ser muito próximo, as parcelas de cada um dos responsáveis se mostrou distinta. O Estado de Roraima apresentou débito de R$ 221.937,22; o valor trazido pelo Iteraima passou a R$ 618.350,50, em valores históricos.
27.	Os valores apresentados na citação contemplam à despesa de cada mês, como débito e como crédito, cada um dos valores ressarcidos, cujos documentos de suporte se encontram distribuídos ao longo das 573 páginas das peças 5, 6 e 7; entendo que a conclusão da unidade técnica acerca do débito se mostra consistente e formalmente documentada.
28.	Quanto às alegações apresentadas pelos responsáveis, estas não foram capazes de alterar ou desconstituir os débitos imputados. 
29.	Em sua defesa, o Estado de Roraima apenas afirmou não possuir débitos com a União, sem adentrar em alegações referentes ao caso examinado (peça 30) .
30.	O Iteraima alegou ter havido prescrição da pretensão ressarcitória e caber à AGU pôr termo à cessão diante do inadimplemento da cessionária. 
31.	No tocante ao primeiro ponto, já defendi, em parágrafos anteriores deste voto, o posicionamento vigente no TCU quanto à análise da prescritibilidade, de modo que não cabe alterar o curso do processo até que sobrevenha o desfecho do RE 636.886 no STF.
32.	Quanto ao débito propriamente, neste momento se examina o fato consumado de que o servidor atuou no órgão, o que veio a produzir os efeitos financeiros objeto desta TCE. Não há que se investigar, agora, se cabia à AGU, por sua iniciativa, encerrar a cessão. O Iteraima foi notificado quanto ao inadimplemento; portanto, havia a expectativa do ressarcimento, ainda que com atraso.
33.	Ademais, diante da hipótese de impossibilidade de liquidação tempestiva do débito, no prazo fixado pelo TCU, a unidade instrutiva propôs determinar que o ente federativo adote medidas para incluir o valor da dívida, de ambos os responsáveis, em sua lei orçamentária.
34.	Essa alternativa deriva da necessidade de compatibilizar a obrigação imposta por este Tribunal com a realidade orçamentária da unidade federativa, e em respeito às regras da Lei de Responsabilidade Fiscal: os Acórdãos 4.061/2013, 352/2015 e 5.214/2015, todos da 2ª Câmara, adotaram encaminhamento semelhante.
35.	Portanto, em vista dos fundamentos ora apresentados, concluo que o Estado de Roraima e o Instituto de Terras e Colonização do Estado de Roraima devem devolver aos cofres da União os valores relativos às remunerações e aos correspondentes encargos referentes à cessão do servidor Washington Pará de Lima, nos termos propostos pela SecexTCE.
Ante o exposto, VOTO por que o Tribunal adote a minuta de acórdão que submeto à deliberação deste Colegiado.
TCU, Sala das Sessões Ministro Luciano Brandão Alves de Souza, em 3 de novembro de 2020.
ANA ARRAES 
Relatora